ACORDAO-COMPLETO-2466680

ACÓRDÃO 1427/2021 ATA 21/2021 - PLENÁRIO

VISTOS, relatados e discutidos estes autos de tomada de contas especial instaurada por este Tribunal de Contas da União, por meio do Acórdão 594/2017-TCU-Plenário, em razão de indícios de superfaturamento no contrato decorrente do Pregão 36/2013, firmado pela Universidade Federal do Mato Grosso do Sul para contratação de empresa de manutenção de ar-condicionado;
ACORDAM os Ministros do Tribunal de Contas da União, reunidos em sessão do Plenário, ante as razões expostas pelo Relator, em: 
9.1. julgar irregulares, com fundamento nos arts. 1º, inciso I, 16, inciso III, alínea "c", 19, caput, e 23, inciso III, alínea "a", da Lei 8.443/1992 c/c os arts. 1º, inciso I, e 209, inciso III, do Regimento Interno do TCU, as contas de Claodinardo Fragoso da Silva, Francisco Soares da Silva Filho e da empresa Transamérica Construções e Serviços Ltda., condenando-os solidariamente ao pagamento da importância abaixo informada, com a fixação do prazo de quinze dias, a contar do recebimento das notificações, para comprovarem, perante o Tribunal (art. 23, inciso III, alínea "a", da Lei 8.443/1992, c/c o art. 214, inciso III, alínea "a", do Regimento Interno do TCU) , o recolhimento da dívida aos cofres da Universidade Federal de Mato Grosso do Sul, atualizada monetariamente e acrescida dos juros de mora, calculados a partir das datas indicadas até a data do recolhimento, na forma da legislação em vigor:
Valores em R$
	DATA DA OCORRÊNCIA 
	VALOR ORIGINAL
	DATA DA OCORRÊNCIA 
	VALOR ORIGINAL
	DATA DA OCORRÊNCIA 
	VALOR ORIGINAL

	28/12/2016
	3.198,56
	19/04/2016
	16.889,95
	06/05/2015
	4.584,40

	23/12/2016
	62.347,53
	19/04/2016
	9.124,54
	09/03/2015
	3.271,42

	21/12/2016
	1.317,76
	19/04/2016
	18.617,55
	09/03/2015
	7.984,08

	21/12/2016
	1.754,97
	19/04/2016
	21.834,19
	06/03/2015
	6.064,04

	29/11/2016
	67.111,07
	07/04/2016
	1.219,57
	06/03/2015
	66.779,84

	29/11/2016
	13.416,41
	07/04/2016
	1.795,45
	06/03/2015
	13.347,57

	25/11/2016
	7.258,26
	07/04/2016
	28.756,08
	18/02/2015
	3.055,73

	23/11/2016
	5.633,40
	16/01/2016
	5.681,84
	05/02/2015
	794,67

	16/11/2016
	4.450,70
	31/12/2015
	40.849,51
	05/02/2015
	2.053,05

	25/10/2016
	47.236,70
	31/12/2015
	113.033,64
	04/02/2015
	1.621,14

	25/10/2016
	8.741,39
	31/12/2015
	37.376,48
	04/02/2015
	10.377,98

	25/10/2016
	12.719,52
	31/12/2015
	160.112,08
	04/02/2015
	3.389,90

	25/10/2016
	15.498,72
	31/12/2015
	11.153,24
	07/01/2015
	97.769,97

	22/09/2016
	4.183,99
	31/12/2015
	47.127,66
	31/12/2014
	166.830,38

	21/09/2016
	21.110,16
	31/12/2015
	44.844,31
	31/12/2014
	7.930,02

	21/09/2016
	5.906,98
	31/12/2015
	26.383,21
	31/12/2014
	10.192,70

	21/09/2016
	34.009,47
	31/12/2015
	7.586,86
	12/12/2014
	1.399,72

	20/09/2016
	12.084,32
	31/12/2015
	2.509,94
	05/12/2014
	64.596,20

	20/09/2016
	9.647,32
	23/12/2015
	4.600,75
	04/12/2014
	8.114,46

	20/09/2016
	13.225,98
	22/12/2015
	6.397,15
	03/12/2014
	24.058,53

	20/09/2016
	969,49
	22/12/2015
	3.636,47
	03/12/2014
	5.575,36

	20/09/2016
	2.390,84
	21/12/2015
	31.757,32
	03/12/2014
	5.507,00

	20/09/2016
	2.169,74
	21/12/2015
	8.741,39
	03/12/2014
	25.646,81

	05/08/2016
	7.299,36
	21/12/2015
	13.807,75
	03/12/2014
	1.017,63

	05/08/2016
	6.598,18
	21/12/2015
	16.728,22
	03/12/2014
	5.150,31

	28/07/2016
	14.365,78
	21/12/2015
	10.007,34
	06/11/2014
	137.102,25

	28/07/2016
	59.122,85
	21/12/2015
	5.591,95
	06/11/2014
	8.703,38

	28/07/2016
	4.825,33
	29/10/2015
	24.531,30
	06/11/2014
	4.576,36

	25/07/2016
	3.844,97
	29/10/2015
	5.768,21
	06/11/2014
	8.142,18

	25/07/2016
	31.278,41
	07/10/2015
	36.048,29
	06/11/2014
	6.067,51

	18/07/2016
	4.878,30
	07/10/2015
	19.538,60
	05/11/2014
	6.156,83

	20/06/2016
	2.627,03
	07/10/2015
	8.546,09
	05/11/2014
	2.294,68

	17/06/2016
	68.092,30
	07/10/2015
	6.634,87
	06/10/2014
	131.490,76

	17/06/2016
	14.730,73
	05/08/2015
	10.082,50
	03/10/2014
	9.917,31

	16/06/2016
	4.492,64
	05/08/2015
	15.707,65
	02/10/2014
	12.671,98

	16/06/2016
	2.591,99
	14/07/2015
	26.017,81
	02/10/2014
	5.543,56

	06/06/2016
	62.641,34
	06/07/2015
	6.806,10
	02/10/2014
	15.199,69

	06/06/2016
	6.337,94
	03/07/2015
	4.487,49
	02/10/2014
	30.405,82

	06/06/2016
	10.906,10
	03/07/2015
	9.575,82
	08/09/2014
	5.276,74

	06/06/2016
	3.238,45
	03/07/2015
	4.605,94
	05/09/2014
	126.451,50

	06/06/2016
	2.279,14
	02/07/2015
	13.687,27
	07/08/2014
	33.119,54

	06/06/2016
	3.783,88
	02/07/2015
	26.252,17
	04/08/2014
	68.448,36

	06/06/2016
	4.962,90
	02/07/2015
	58.559,26
	04/08/2014
	4.671,39

	06/06/2016
	2.604,84
	02/07/2015
	3.867,39
	04/08/2014
	7.664,76

	06/06/2016
	6.918,24
	20/05/2015
	6.820,20
	21/07/2014
	3.137,45

	03/06/2016
	6.485,88
	20/05/2015
	25.829,83
	10/07/2014
	9.732,69

	03/06/2016
	3.993,24
	19/05/2015
	58.559,09
	03/07/2014
	10.689,47

	03/06/2016
	12.370,00
	19/05/2015
	20.664,08
	02/07/2014
	7.763,97

	03/06/2016
	52.435,96
	19/05/2015
	3.842,71
	02/07/2014
	6.542,10

	03/06/2016
	10.159,26
	06/05/2015
	13.618,39
	02/07/2014
	67.237,46

	26/04/2016
	3.567,65
				
9.2.¿com fundamento no art. 57 da Lei 8.443/1992, aplicar a Claodinardo Fragoso da Silva, Francisco Soares da Silva Filho e à empresa Transamérica Construções e Serviços Ltda., individualmente, multa no valor de R$ 450.000,00¿ (quatrocentos e cinquenta mil) , atualizada monetariamente desde a data do presente acórdão até a do efetivo recolhimento, se for pago após o vencimento, na forma da legislação vigente, fixando o prazo de 15 (quinze)  dias, a contar do recebimento da notificação, para que seja comprovado, perante este Tribunal, o recolhimento da quantia ao Tesouro Nacional, nos termos do art. 23, inciso III, alínea "a", da referida Lei, c/c o art. 214, inciso III, alínea "a", do Regimento Interno do TCU; 
9.3. com fundamento no art. 26 da Lei 8.443/1992, autorizar, se requerido, o pagamento da importância devida em até 36 (trinta e seis) parcelas mensais e consecutivas, fixando o prazo de 15 (quinze) dias, a contar do recebimento da notificação, para que seja comprovado, perante este Tribunal, o recolhimento da primeira parcela, e de 30 (trinta)  dias, a contar da parcela anterior, para que seja comprovado o recolhimento das demais parcelas, devendo incidir sobre cada valor mensal os devidos acréscimos legais, na forma prevista na legislação vigente, além de alertar que a falta de comprovação do recolhimento de qualquer parcela importará no vencimento antecipado do saldo devedor, nos termos do art. 217 do Regimento Interno do TCU; 
9.4. com fundamento no art. 28 da Lei 8.443/1992, autorizar, desde logo, a cobrança judicial das dívidas, caso não atendida a notificação; 
9.5. com fundamento no art. 16, § 3º, da Lei 8.443/1992, c/c art. 209, § 7º, do Regimento Interno do TCU, remeter cópia deste acórdão à Procuradoria da República no Mato Grosso do Sul, para adoção das medidas que entender cabíveis; 
9.6. dar ciência deste acórdão aos responsáveis e à Universidade Federal do Mato Grosso do Sul.

Tomada de contas especial instaurada em razão de indícios de superfaturamento na contratação de empresa de manutenção de ar-condicionados.

Fundação Universidade Federal de Mato Grosso do Sul.

3. Interessados/Responsáveis:
3.1. Interessado: DPF- Superintendência Regional/MS - MJ (00.394.494/0084-63)
3.2. Responsáveis: Claodinardo Fragoso da Silva (XXX.051.831-XX); Francisco Soares da Silva Filho (XXX.283.311-XX); Transámerica Construções e Serviços Ltda. (07.417.370/0001-78).

13.1. Ministros presentes: Ana Arraes (Presidente), Walton Alencar Rodrigues, Benjamin Zymler, Aroldo Cedraz, Raimundo Carreiro, Bruno Dantas (Relator) e Jorge Oliveira.
13.2. Ministro-Substituto convocado: Augusto Sherman Cavalcanti.
13.3. Ministro-Substituto presente: Marcos Bemquerer Costa.

ACORDAO-COMPLETO-2567788

Acórdão 90/2023 - Plenário

BRUNO DANTAS

Por registrar as principais ocorrências dos autos até o momento, resumindo os fundamentos das peças acostadas, adoto como relatório, com os ajustes necessários, a instrução da secretaria responsável pela análise do processo (peça 183) , que contou com a anuência do corpo diretivo da unidade (peças 184 e 185)  e do Ministério Público junto ao TCU (peça 187) : 
"INTRODUÇÃO
1. Trata-se de Tomada de Contas Especial (TCE) instaurada por determinação desta Corte de Contas, consignada no item 9.12 do Acórdão 594/2017-TCU-Plenáriolenário, relatado pelo Ministro Bruno Dantas, no âmbito do TC Processo 010.373/2013-6 (Representação) , que assim dispôs (peça 98) :
'9.12. determinar à Secex-MS que crie processo apartado de tomada de contas especial, com cópia dos documentos pertinentes, com o intuito de verificar eventual débito na execução do contrato celebrado entre a Transamérica Construções e Serviços Ltda. e a Universidade Federal do Mato Grosso do Sul em decorrência do Pregão Eletrônico 36/2013, e identificar os responsáveis;' (Grifou-se) 
HISTÓRICO
2. Para a contextualização dos fatos ensejadores das presentes contas especiais, cabe transcrever, em parte, trechos do Voto condutor daquela deliberação (peça 99) :
'9. De acordo com o que foi apurado pela unidade instrutora, restou comprovado que, no Pregão Eletrônico 36/2013, houve frustração ao caráter competitivo do certame e direcionamento da licitação, infringindo os arts. 3º, § 1º, inciso I; 43, VI, § 3º, e 90, todos da Lei 8.666/93, em decorrência dos seguintes fatos que permaneceram sem justificativa aceitável:
9.1. orçamentos utilizados para estimativa de preços apresentados sem data e sem assinatura do responsável pela sua elaboração, com estreito vínculo entre duas das três empresas que apresentaram orçamento, indicando manipulação dos valores apresentados;
9.2. diminuição de quantitativos a serem contratados no intuito de reduzir estimativa do preço total licitado, após questionamento da Procuradoria Jurídica da UFMS sobre os valores excessivos previstos;
9.3. inabilitação indevida de empresas, ocasionando favorecimento à empresa contratada, pelas seguintes razões:
9.3.1. propostas recusadas sob o argumento de terem descumprido o item 5.7 do edital - por não possuir capital social integralizado;
9.3.2. propostas recusadas sob o argumento de terem descumprido o item 5.5 do edital - prazo de apresentação da proposta (tendo a vista a ocorrência de suspensão do Pregão por determinado período, a contagem para que as empresas cujas propostas foram recusadas poderia, também, ter sido suspensa) ;
9.3.3. propostas de preços de empresas licitantes com valores idênticos, indicando o conluio entre elas e manipulação dos valores ofertados - similaridade das propostas;
9.3.4. ausência de informação relativa ao quantitativo e características dos bens objetos dos serviços a serem prestados no termo de referência;
9.4. descumprimento da obrigação imposta pelo art. 49 da Lei 8.666/93, no sentido de anular o Pregão Eletrônico 36/2013, conduzido pelo Processo Administrativo nº 23101.008966/2012-74, haja vista a existência de conflito de interesses e afronta ao princípio da moralidade, uma vez que o servidor que elaborou o Termo de Referência do aludido Pregão é esposo da representante/procuradora da licitante vencedora; e pelo fato de os orçamentos que estimaram os valores do certame estarem viciados, podendo o preço ofertado pela empresa Refrigeração Portuguesa, R$ 3.570.243,53 mais barato do que o da contratada, estar realmente alinhado ao praticado no mercado.
10. Diante da confirmação de tais ocorrências, comprovando o direcionamento da licitação para a empresa Transamérica Construções e Serviços Ltda., não vejo como concluir que essa não tenha participado no cometimento das irregularidades.
 (...) 
12. A estreita ligação entre a representante da empresa Transamérica e o servidor lotado no departamento de manutenção da UFMS, no qual foi elaborado o termo de referência e realizada a pesquisa de preços viciada, somada aos acontecimentos desse certame, deixam claro que a empresa se utilizou de influência indevida para vencer, fraudando a licitação.
 (...) 
14. Analisando o conjunto probatório, verifico que houve um encadeamento de atos cujo objetivo era favorecer a contratação da Transamérica Construções e Serviços Ltda. e a assinatura de um contrato provavelmente superfaturado.
15. Inicialmente, a pesquisa de preços realizada pelo departamento de manutenção foi eivada de vícios. Ela se baseou em três orçamentos que não continham data e assinatura dos responsáveis por sua elaboração, nem carimbo das supostas empresas, o que comprometia a veracidade e autenticidade das informações. Ademais, duas das três pretensas empresas que forneceram as informações (Setec - Serviços Técnicos e Manutenção Ltda. e Ricetti Climatização e Tecnologia Ltda.) eram vinculadas por sócios em comum e possuíam o mesmo endereço. Frise-se que a unidade responsável pela realização da pesquisa de preços era o departamento de manutenção, onde estava lotado Francisco Soares da Silva Filho, casado com Vanilza Aparecida Dias Ferreira, representante da Transamérica Construções e Serviços Ltda. que detinha poderes assemelhados a de um sócio, incluindo o de abrir, movimentar e encerrar contas bancárias, conforme relatório da comissão de sindicância criada para apurar o caso (peça 249, p. 60-70) .
16. A respeito do preço estimado da contratação, a Procuradoria Jurídica da UFMS também o considerou elevado, tendo o fato sido 'contornado' pelo departamento de manutenção por meio da diminuição significativa de quantitativos a serem contratados.
17. No transcorrer do processo de licitação, das onze empresas que participaram, dez foram desclassificadas, restando apenas a empresa Transamérica Construções e Serviços Ltda., 11ª colocada. Conforme abordou a instrução da Secex/MS transcrita no relatório que antecede este voto, várias das desclassificações e inabilitações foram indevidas. Elas se fundaram em estipulações inadequadas do edital, elaborado com base em informações do departamento de manutenção.
18. A empresa que ofereceu o menor preço, Refrigeração Portuguesa, cerca de R$ 3,5 milhões abaixo do preço da empresa vencedora, foi desclassificada do certame com fundamento em preços inexequíveis, razão esta balizada por orçamento-parâmetro viciado.
19. Embora a comissão de sindicância tenha sugerido a anulação de ofício do processo licitatório (peça 249, p. 70) , o Pró-Reitor de Administração à época, Claodinardo Fragoso da Silva, deu continuidade à contratação da empresa.
 (...) 
20. Trago à colação, por pertinente, alguns trechos do relatório da comissão de sindicância da UFMS (peça 249, p. 67-70) :
 (...) 
'Diante destes fatos, orçamentos de uma mesma empresa, servidor elaborando o Termo de Referência que rege as normas do processo licitatório e de outro lado esposa do servidor que elabora o Termo de Referência sendo praticamente sócia da empresa licitante, que vem a ser lograda a vencedora do certame, entende esta Comissão que a empresa Transamérica está totalmente impedida de firmar contrato com esta administração, inclusive impedida de participar de quaisquer pregões deste órgão conforme preconiza o art. 9º da Lei 8.666/93: (...) '
21. Na mencionada sindicância, constatou-se, ainda, que o termo de referência não detalhava adequadamente as características e os quantitativos de serviços, detendo a Transamérica conhecimento privilegiado sobre o objeto da contratação. O fato foi corroborado pela significativa alteração dos quantitativos do termo de referência após a crítica da Procuradoria Jurídica sobre o preço elevado da contratação, bem como por depoimentos colhidos na sindicância da UFMS (peça 249, p. 62) e pela Polícia Federal (peça 205, p. 227) , a saber:
Relatório de Sindicância:
 (...) 
'que o depoente noticiou por meio da mencionada CI que o pregão 36/2013 da UFMS, cujo objeto é a manutenção de ar-condicionado, não cumpre o seu principal objetivo, que é a economia de recursos públicos; (...) que quando o contrato com a Ricetti foi encerrado, a UFMS celebrou contrato de emergência com a empresa Transamérica para a manutenção de ar-condicionado por um período de seis meses, no valor total de R$ 967.900,00 (...) ; que referido valor já era superfaturado em cerca de 400% acreditando que o valor efetivamente pago tenha sido ainda maior (...) ; que ao término do contrato de emergência, a UFMS abriu o pregão eletrônico 36/2013, com 114 itens; (...) que em quase todos os itens a empresa Transamérica apresentou o maior preço, todavia todos os 114 itens foram adjudicados a ela; que as outras 10 empresas participantes do pregão foram todas desclassificadas (...) ; que chama atenção o fato de que dado início ao leilão, a empresa Transamérica não participou, ficando inerte em relação a quase todos os itens; que chama atenção o fato de que as empresas foram desclassificadas em ordens aleatórias (...) ; que é sabido na UFMS que Francisco preparou todo o termo de referência do Pregão 36/2013; (...) ; que tal termo de referência não continha diretrizes claras, não sendo adequado à realidade da instituição, o que inclusive pode ter contribuído para todas as desclassificações.'
22. Diante desses fatos, considero inegável que a empresa Transamérica tenha se utilizado da relação estreita que mantinha com servidores da UFMS para competir de forma desleal e vencer o certame, o que caracteriza fraude à licitação, atraindo a aplicação da sanção prevista no art. 46 da Lei 8.443/1992.
 (...) 
29. Por fim, no que se refere à irregularidade contida no subitem 3.2.4.3, julgo que ela não foi sanada. A desclassificação da empresa Refrigeração Portuguesa por inexequibilidade da proposta deveria ser revista, na medida em que o orçamento base da UFMS estava viciado. Todavia, não vejo como imputar essa falta ao pregoeiro, uma vez que ele não detinha conhecimento sobre os detalhes da formação do orçamento parâmetro e se guiou pelo que já estava posto. Ao Pró-Reitor de Administração, Claodinardo Fragoso da Silva, por outro lado, sendo ele supervisor de todos os atos do processo, caberia questionar o fato e certificar-se de que a eliminação da primeira colocada era realmente adequada.
 (...) 
31. No que diz respeito a Claodinardo Fragoso da Silva, julgo que devam ser acatadas suas razões de justificativa quanto aos itens 3.2.3 e 3.2.4, subitens 3.2.4.1, 3.2.4.2, 3.2.4.6, 3.2.4.8 e 3.2.4.9. Ademais, considero graves as irregularidades cometidas pelo ex-gestor, na medida em que ele, além de ter sido omisso na supervisão de um processo flagrantemente irregular, deu prosseguimento à assinatura do contrato, embora avisado por membros da comissão de sindicância da UFMS de que a contratação atentava contra os princípios da moralidade e da economicidade. Diante disso, proponho aplicar-lhe a sanção prevista no art. 60 da Lei 8.443/1992.31.
32. Por fim, em razão da suspeita de que tenha ocorrido prejuízo ao erário em decorrência da execução do contrato firmado entre a UFMS e a Transamérica Construções e Serviços Ltda., cuja proposta foi superior em mais de R$ 3 milhões de reais em relação à primeira colocada, considero necessária a criação de um processo apartado de tomada de contas especial para que se apure eventual dano e identifiquem-se os responsáveis.' (Grifou-se e negritou-se) 
3. Em instrução anterior (peça 105) , verificou-se, em caráter preliminar, a existência de dano potencial anual ao erário no valor de R$ 3.570.243,53, oriundo da diferença de valores das propostas da empresa contratada - Transamérica Construções e Serviços Ltda. (R$ 5.791.068,20) e da empresa Refrigeração Portuguesa de Máquinas e Equipamentos Ltda. (R$ 2.220.824,67) , que foi indevidamente desclassificada por preços considerados inexequíveis. Todavia, considerando que não se encontravam nos autos os elementos necessários relativos à execução físico-financeira do contrato, a exemplo das notas fiscais e cronograma de execução dos serviços de manutenção preventiva e corretiva, ambos emitidos pela empresa contratada, foi proposta diligência junto à unidade jurisdicionada (Fundação Universidade Federal de Mato Grosso do Sul - FUFMS) com o objetivo de obter tais elementos comprobatórios.
3.1. Pelos motivos expostos na mencionada instrução (itens 6 a 24 e 26 a 27) , entendeu-se que a proposta ofertada pela empresa Refrigeração Portuguesa de Máquinas e Equipamentos Ltda., no valor de R$ 2.220.824,67, terceira classificada no certame no critério de valores propostos, indica ser um parâmetro adequado para a verificação do dano ao erário resultante da contratação da empresa Transamérica Construções e Serviços Ltda. oriunda do Pregão Eletrônico 36/2013.
3.2. Também registrou que o dano efetivo ao erário somente pode ser calculado baseado nos pagamentos efetuados à empresa Transamérica Construções e Serviços Ltda. oriundo da execução contratual, isto porque os valores efetivamente pagos dependem, além do valor fixo mensal para cada campus da UFMS relativo à manutenção preventiva, dos valores variáveis dos serviços de manutenção corretiva do sistema de climatização e em refrigeradores, nos termos da Cláusula Sétima - Do Pagamento - do Contrato 39/2013 (peça 81, p. 6-26) .
3.3. Detectou-se, em pesquisa realizada no Sistema de Administração Financeira do Governo Federal - Siafi, a realização de pagamentos pela Fundação Universidade Federal de Mato Grosso do Sul à empresa Transamérica Construções e Serviços Ltda. no bojo do Contrato 39/2013 nos exercícios de 2013 a 2016. Nos anos de 2017 e 2018, não foi encontrado pagamento de nenhuma espécie à citada pessoa jurídica realizado pela UG 154054/Gestão 15269 (planilha com os pagamentos realizados àquela empresa no âmbito do referido contrato consta daquela instrução - item 29) .
3.4. Quanto à identificação dos responsáveis envolvidos, apurou-se, em exame preliminar, a participação das seguintes pessoas: a) Sr. Claodinardo Fragoso da Silva, Pró-Reitor de Administração (CPF XXX.051.831-XX) , por autorizar a despesa e assinar o contrato (peça 30, p. 11, 15-17 e peça 81, p. 26) ; b) Sr. Francisco Soares da Silva Filho (CPF XXX.283.311-XX) , por elaborar o Termo de Referência (peça 102, p. 102) ; c) Sr. José Delfino Dias, Chefe da Coordenação de Manutenção/GMT/PRAD (CPF XXX.432.491-XX) , por solicitar a abertura do processo licitatório com os parâmetros estabelecidos no Termo de Referência (peça 15, p. 1-21) ; d) Sr. Dario Cezar Brum Arguello, Coordenador da Gestão de Materiais (CPF XXX.121.821-XX) , por solicitar a autorização da despesa (peça 30, p. 11-13) ; e) Transamérica Construções e Serviços Ltda. (CNPJ 07.417.370/0001-78) , empresa beneficiaria dos pagamentos. No que se refere ao Pregoeiro Oficial, Sr. Marcelo Gomes Soares, entendeu-se que não pode ser responsabilizado, considerando o posicionamento já assentado no Voto transcrito nesta instrução.
4. A proposta de diligência teve, na sua essência, a anuência da unidade técnica, em cujo pronunciamento se ajustou, após nova pesquisa no Siafi, a relação dos pagamentos realizados pelas unidades descentralizadas da Fundação Universidade Federal de Mato Grosso do Sul no âmbito do Contrato 39/2013. Até aquela data (16/8/2018, quando houve o Pronunciamento da Unidade) , tinham sido encontrados pagamentos no valor total de R$ 4.361.903,18 (peça 106) .
5. Com efeito, foi realizada a diligência (peça 107) solicitando documentos/informações (tais como cópias de notas fiscais e aditivos ao contrato, assim como informações acerca de outros pagamentos não elencados na planilha elaborada pela unidade técnica) .
6. Na instrução precedente (peça 127) , verificou-se o dano efetivo ao erário e a respectiva responsabilização.
6.1. O débito foi obtido por estimativa e calculado pela diferença de valores das propostas da empresa contratada - Transamérica Construções e Serviços Ltda. e da empresa Refrigeração Portuguesa de Máquinas e Equipamentos Ltda. (desclassificação desta empresa por inexequibilidade da proposta deveria ser revista, na medida em que o orçamento base da UFMS estava viciado) , no montante de R$ 3.156.152,12, cujo marco inicial de cobrança é de 28/12/2016 (data do último pagamento, mais benéfica aos responsáveis) .
6.2. Os responsáveis identificados pelo dano ao erário foram o Pró-Reitor de Administração, supervisor de todos os atos do processo e quem autorizou a despesa e assinou o contrato com sobrepreço; o servidor que elaborou o Termo de Referência do Pregão Eletrônico 36/2013 com sobrepreço, e a empresa beneficiária dos pagamentos superfaturados.
7. A proposta de citação contida naquela instrução teve a anuência do corpo diretivo da Secex-TCE (peças 128-129) .
EXAME TÉCNICO
8. Foram realizadas as citações dos responsáveis nos seguintes termos:
Claodinardo Fragoso da Silva
a) Irregularidade: superfaturamento na execução do Contrato 39/2013, celebrado entre a Transamérica Construções e Serviços Ltda. e a Universidade Federal do Mato Grosso do Sul, tendo por objeto 'a contratação de empresa especializada na prestação de serviços de manutenção preventiva; manutenção corretiva; instalação de ar-condicionado modelo split/janela integral de todos os equipamentos que compõe o sistema de climatização de ambientes da Universidade Federal de Mato Grosso do Sul e manutenção corretiva de refrigeradores, com assistência técnica incluindo materiais de consumo, conforme especificações e condições constantes no Processo 23104.008966/2013-74 - Pregão Eletrônico 36/2013', apurado a partir da diferença de valores das propostas da empresa contratada e da empresa Refrigeração Portuguesa de Máquinas e Equipamentos Ltda.;
b) Conduta: autorizar a despesa e assinar ao Contrato 39/2013 com sobrepreço;
Francisco Soares da Silva Filho
a) Irregularidade: superfaturamento na execução do Contrato 39/2013, celebrado entre a Transamérica Construções e Serviços Ltda. e a Universidade Federal do Mato Grosso do Sul, tendo por objeto 'a contratação de empresa especializada na prestação de serviços de manutenção preventiva; manutenção corretiva; instalação de ar-condicionado modelo split/janela integral de todos os equipamentos que compõe o sistema de climatização de ambientes da Universidade Federal de Mato Grosso do Sul e manutenção corretiva de refrigeradores, com assistência técnica incluindo materiais de consumo, conforme especificações e condições constantes no Processo 23104.008966/2013-74 - Pregão Eletrônico 36/2013', apurado a partir da diferença de valores das propostas da empresa contratada e da empresa Refrigeração Portuguesa de Máquinas e Equipamentos Ltda.;
b) Conduta: elaborar o Termo de Referência do Pregão Eletrônico 36/2013 com sobrepreço (valores acima do preço de mercado) , a partir de orçamentos viciados (pesquisa de preços realizada pelo departamento de manutenção foi eivada de vícios) , o que propiciou a aceitação dos valores contratados com sobrepreço e a desclassificação por inexequibilidade da proposta da empresa Refrigeração Portuguesa com preços inferiores;
Transamérica Construções e Serviços Ltda
a) Irregularidade: superfaturamento na execução do Contrato 39/2013, celebrado entre a Transamérica Construções e Serviços Ltda. e a Universidade Federal do Mato Grosso do Sul, tendo por objeto 'a contratação de empresa especializada na prestação de serviços de manutenção preventiva; manutenção corretiva; instalação de ar-condicionado modelo split/janela integral de todos os equipamentos que compõe o sistema de climatização de ambientes da Universidade Federal de Mato Grosso do Sul e manutenção corretiva de refrigeradores, com assistência técnica incluindo materiais de consumo, conforme especificações e condições constantes no Processo 23104.008966/2013-74 - Pregão Eletrônico 36/2013', apurado a partir da diferença de valores das propostas da empresa contratada e da empresa Refrigeração Portuguesa de Máquinas e Equipamentos Ltda.;
b) Conduta: receber pagamentos superfaturados por serviços prestados no âmbito do Contrato 39/2013 com sobrepreço;
9. A tabela a seguir retrata os expedientes, pedido de prorrogação de prazo para atendimento, bem como respostas às citações e demais comunicações, com referência à localização daqueles elementos no processo: 
	Responsável
	Ofício/AR
	Vistas e/ou prorrogação de prazo
	Defesa/Resposta

	Claodinardo Fragoso da Silva
	peças 143 e 153
	peça 158
	peças 169-181 

	Francisco Soares da Silva Filho
	peças 144-145
	peça 157
	peça 159-167

	Transamérica Construções e Serviços Ltda
	peças 133 e 136
	---
	peças 141-142

Observação: peça 142 é cópia da peça 141; peças 175-180 são cópias das peças 169-174.
10. Regularmente citados, conforme despacho de conclusão das comunicações processuais (Peça 154) e peças acostadas aos autos posteriormente (peças 155-181) , todos os responsáveis apresentaram defesa.
Defesa de Claodinardo Fragoso da Silva
11. O responsável apresentou suas alegações por meio de arrazoado, cujos argumentos são sintetizados a seguir (peça 169) .
11.1. A contratação está adequada aos preços de mercado e o processo licitatório não apresentava vícios que justificassem a sua anulação, logo não houve a caracterização das irregularidades indicadas, bem como inexistiu má-fé e consciência da suposta ilicitude pelo defendente por ocasião da homologação e assinatura do contrato administrativo.
11.2. Sobre o superfaturamento ou irregularidades no pregão, alega que ela está baseada em premissas equivocadas, tendo em vista que alguns elementos não foram considerados por ocasião da apreciação dos fatos, a seguir indicados.
11.2.1. Na pesquisa de preços, não houve manipulação dos preços ou irregularidade envolvendo a cotação de preços. Em que pese a juntada de orçamentos sem assinatura nos autos do processo licitatório, averiguou que tal procedimento decorreu de um equívoco do setor responsável pela cotação de preços, tendo em vista que eles foram obtidos através de mensagens eletrônicas (e-mails) que não foram juntadas aos autos. Alega que realidade fática nem sempre permite a Administração obter os orçamentos, que dirá revestidos desse rigor formal esperado (via física assinada e enviada pela empresa) . Cumpre registrar que a cotação de preços pode ser realizada também através de telefone e atestada pelo servidor, ou seja, sem a assinatura das empresas emitentes, sendo que a validade de tais informações decorre da presunção de legitimidade e de veracidade dos atos praticados pelo servidor público. Partindo de tal premissa, o reconhecimento de 'fabricação' dos orçamentos apresentados deveria ser justificado por meio de provas cabais, no entanto, este Tribunal de Contas e a comissão de sindicância não promoveram sequer diligências junto às empresas que emitiram os orçamentos juntados ao processo de licitação com a finalidade de se apurar a validade de tais documentos. Informa que não há nenhuma norma legal proibindo a cotação de preços com empresas que possuam sócios com grau de parentesco, e o defendente sequer sabia da existência de tal situação.
11.2.2. A comprovação da ausência de superfaturamento mediante a confirmação de que o preço contratado estava condizente com o preço de mercado. O defendente determinou a realização de pesquisas no sentido de se apurar se os valores indicados no termo de referência e os valores ofertados pela licitante vencedora encontravam-se discrepantes dos preços praticados pelo mercado, após o recebimento da CI 1/2013. A Coordenadoria de Manutenção lhe encaminhou a CI 34/2013 (vide item 13.3) , por meio da qual informou que realizou pesquisas e apurou que o valor ofertado pela licitante vencedora se apresentava mais vantajoso do que o preço contratado por outras seis universidades federais, razão pela qual se verificou que o preço ofertado não se encontrava acima do preço de mercado. Assim, o defendente certificou-se, através de pesquisas de preços realizadas em outros órgãos federais, que os preços apresentados na proposta vencedora não estavam eivados do vício de sobrepreço e encontravam-se compatíveis com o preço de outras contratações públicas, nos termos do artigo 43, IV, §3º, da Lei 8.666/93.
11.2.3. Os fatos acima permitem concluir que não ficou demonstrada a violação aos princípios da moralidade e da economicidade, a má-fé do defendente e a sua consciência sobre a suposta ilicitude. Informa que os serviços licitados foram novamente orçados no ano de 2014 com três empresas, cujos valores apresentados foram entre R$ 5,56 milhões e R$ 6,96 milhões (vide item 13.5) , o que no seu entender demonstra que o valor contratado se encontrava na média de preço de mercado e que não houve o alegado superfaturamento. Alega que, pela jurisprudência pacífica do TCU, nos processos decorrentes de fiscalização, como nos presentes autos, não ocorre a inversão do ônus da prova, ou seja, cabe a este Tribunal promover a comprovação da ocorrência de dolo ou culpa, tendo em vista que a responsabilidade do defendente é subjetiva. Logo, devia ficar cabalmente demonstrada/comprovada a existência de culpa ou dolo dos responsáveis para justificar a sua punição, o que não ocorreu, mas a responsabilização do defendente neste processo foi fundamentada única e exclusivamente em um relatório de sindicância que foi redigido sem a devida fundamentação fática ou jurídica.
11.3. O critério de quantificação do suposto dano encontra-se equivocado, pois o dano apurado é superior ao valor total investido pela administração pública na prestação dos serviços técnicos contratados. Estas contas foram instauradas levando-se em conta uma proposta de preços inexequível e partindo do pressuposto que o dano poderia ser obtido através de simples operação aritmética envolvendo a subtração do valor da proposta apresentada pela Refrigeração Portuguesa do valor da proposta ofertada pela licitante vencedora do certame, resultando no valor de R$ 3.156.152,12, que é superior ao montante de valores pagos à empresa Transamérica durante toda a vigência do contrato (no período compreendido entre 11/12/2013 a 23/12/2016) , que corresponde a R$ 3.092.353,95. Ademais, a quantificação do dano, que se admite apenas a título de argumentação, deveria observar apenas os pagamentos realizados no primeiro ano de vigência do contrato, tendo em vista que a compatibilidade do preço contratado com o preço de mercado foi atestada por ocasião da elaboração do 1º termo aditivo ao contrato.
11.4. A inexequibilidade da proposta apresentada pela Refrigeração Portuguesa, pois tal empresa não apresentou de forma satisfatória a composição dos seus custos, não prevendo despesas como transporte, combustível, estadia e alimentação para atender os campi do interior. O reconhecimento da inexequibilidade daquela proposta não foi justificado, única e exclusivamente, no valor indicado no termo de referência, mas sim da deficiência da proposta, sendo oportunizado, inclusive, a comprovação da sua exequibilidade, mas a licitante não obteve êxito em promover tal comprovação. Assim, o pregoeiro decidiu pela recusa da mesma, objetivando permitir à Administração a obtenção de uma contratação não apenas baseada no menor preço, mas sim, numa proposta que possibilitasse ao contratado a capacidade necessária de bem executar os serviços, nos termos e condições exigidos pelo instrumento convocatório, conforme justificativas consignadas no Ofício 99/2016-GAB/PRAD (vide item 12.2) . Logo, defende a impossibilidade de utilização dos valores contidos na proposta considerada inexequível como parâmetro de quantificação do suposto dano, pois não se trata de uma fonte confiável, não atendendo aos fins do inciso II do artigo 8º da IN TCU 71/2012.
11.5. A decisão final da comissão de sindicância (cujas conclusões equivocadas foram adotadas por este Tribunal neste processo) não foi devidamente fundamentada, pois utilizou de expressões vagas e sem base jurídica para justificar o suposto direcionamento da licitação e o superfaturamento dos preços, e sequer fundamentou os motivos que levaram à conclusão de que a desclassificação das empresas licitantes foi indevida, pois não foram enfrentados os motivos que justificaram o reconhecimento da inexequibilidade. O defendente apresenta as alegações a seguir.
11.5.1. A comissão, sem nenhuma base fática, reconheceu que os orçamentos utilizados na formatação do termo de referência eram fabricados.
11.5.2. A afirmação de que os outros licitantes não tiveram acesso à lista contendo a relação de equipamentos instalados nos campi da UFMS não deve prosperar, tendo em vista que tal informação consta anexada ao edital, bem como não houve nenhuma impugnação neste sentido, o que demonstra que as licitantes não tiveram dificuldades na elaboração das propostas e que não houve a omissão de informações.
11.5.3. As desclassificações foram devidamente justificadas, conforme explicitado nas justificativas apresentadas pelo pregoeiro (vide item 12.2) , e o procedimento licitatório foi aprovado pela Procuradoria Geral Federal mediante parecer (peça 81, p. 29) .
11.5.4. O processo de elaboração do termo de referência e o processamento do pregão eletrônico depende da participação de diversos servidores e setores da entidade, não havendo que se falar no suposto direcionamento.
11.5.5. A decisão no sentido de não anular o procedimento licitatório foi devidamente justificada no parecer juntado ao processo (peça 95, p. 67 - trata-se do despacho relatado no item 12.1 desta instrução) , por meio do qual restou demonstrado que não houve o preenchimento dos requisitos legais para justificar a anulação, conforme determina o artigo 49 da Lei 8.666/93.
12. Requer, ao final, que seja afastada sua responsabilidade, em virtude das suas alegações de defesa que demonstram a inexistência de irregularidades e a ausência de dano ao erário. Também que as intimações/notificações deste processo sejam publicadas em nome do seu advogado (Eduardo Pereira Brandão Filho, OAB/MS 16.287, procurador constituído) ou encaminhadas ao seu endereço profissional (avenida Afonso Pena, 2.440, sala 94, Edifício CEAP, Centro Campo Grande/MS, CEP 79.002-074) .
13. Anexo à sua defesa, apresentou cópia de alguns documentos (peças 170-174 e 181) . A seguir, discriminam-se as informações contidas nesses elementos ora trazidos aos autos:
13.1. Despacho Conjunto do Pró-Reitor de Administração e do Pró-Reitor de Infraestrutura acerca do relatório final da comissão de sindicância. Destacam-se os registros a seguir neste documento (peça 170) .
13.1.1. Não houve o desrespeito ao princípio da economicidade. Informou que 'A pesquisa de preço para formalização do pregão 36/2013 foi submetida a este comportamento do mercado o qual terminou por oferecer os orçamentos contidos no processo, todavia continua sem resposta a indagação inicial: os preços constantes dos orçamentos comprometeram o princípio da economicidade? Um questionamento difícil de responder na medida em que a referência é o próprio mercado. Por outro lado, o preço praticado por órgão da administração pública torna-se um marco suficiente; visto que (...) do presente processo constam informações de pesquisa efetuada pelo Chefe da Coordenadoria de Manutenção junto às universidades Federais (...) a qual indica que o nosso procedimento teve um custo ao final do certamente bem menor dos que são praticados pelas universidades mencionadas, assim discordamos frontalmente da afirmação constante na denúncia que desrespeitamos o princípio da economicidade'.
13.1.2. O edital publicado continha os requisitos mínimos de informação, haja vista que houve número expressivo de participantes. Informou que 'no termo de referência constam quais são os serviços de manutenção preventiva e os de manutenção corretiva quantificados em toneladas de refrigeração (TR) , que por ser uma metodologia diferente talvez pudesse gerar alguma dúvida para os participantes em como precificar; todavia no termo de referência existe a definição de como caracterizar uma ''TR', Item 4.1.1 letra 'b'. A unidade utilizada para referência é 'TR' 1 (uma) equivale a 12.000 BTU's; bem como seria o cálculo para obtenção de uma TR (média entre as capacidades em BTu'S) e considerando que não houve impugnação do edital não há como afirmar que a presente metodologia se constituiu em ato antieconômico para nossa Instituição'. Assim discordaram da afirmação de que a elaboração do edital não atendia aos requisitos de manutenção preventiva.
13.1.3. A afirmação de que a elaboração do termo de referência teve como consequência a discrepância das propostas (preço) não procede. Informa que 'os preços ofertados pelas empresas (se auto ou baixo) não decorreu de como foi elaborado o termo de referência; e sim a presença de propostas inexequíveis conforme manifestação do pregoeiro contida no COMPRASNET 'não merece acolhida por que não apresentou de forma satisfatória a composição dos custos, não prevendo despesas como transporte, combustível, estadia, alimentação para atender os câmpus do interior deste modo, propostas que não incluem custos reais envolvidos fatalmente apresentará um valor bem abaixo dos concorrentes'.
13.1.4. A admissibilidade da proposta da empresa Refrigeração Portuguesa com os preços que foram apresentados projetava na análise do pregoeiro sério risco ao cumprimento do contrato. Segundo o pregoeiro, aquela empresa 'não apresentou de forma satisfatória a composição dos custos, não prevendo despesas como transporte, combustível, estadia, alimentação para atender os câmpus do interior. Não apresentou comprovação através de NF das peças e acessórios utilizados na manutenção. Os contratos apresentados diferem no que refere à descrição do objeto contratado, limitando a capacidade de BTU's e não prevendo a substituição de peças exceto o motor compressor em alguns itens - havendo item específico para aquisição de peças' (no anexo I do termo de referência do pregão, item 3 - Proposta de preço, versa que 'na proposta de preço deverão estar inclusos todos os custos necessários ao atendimento do objeto') . A comissão instituída não apresentou formalmente pesquisa de preço junto ao mercado de empresas regularmente constituídas que comprovassem que os preços praticados estavam realmente fora da realidade e que o fato motivador foram os chamados orçamentos fabricados, ou mesmo questionou as empresas fornecedoras dos orçamentos (preço de referência) .
13.1.5. A afirmação de que os orçamentos são fabricados pelo fato de terem sido elaborados por empresas distintas constituídas por sócios com relação de parentescos também discorda. Faz referência à julgado do TCU, no qual se registra que 'Não há vedação legal à participação, em uma mesma licitação, de empresas cujos sócios tenham relações de parentesco entre si. Contudo, essas relações podem e devem ser levadas em conta sempre que houver indícios consistentes de conluio' (Acórdão 1448/2013-TCU-Plenário) . Entende que, como as referidas empresas não se sagraram vencedoras do certame, não se confirma os indícios consistentes de conluio. Assim como não caracteriza conluio a falta de carimbo e de assinatura da empresa no formulário de cotação, apesar de recomendável.
13.1.6. A alegação de conflito de interesse também não procede, pois não há como estabelecer nexo entre elaboração do termo de referência e o resultado do pregão, visto que a empresa declarada vencedora não cotou orçamento, e teria de comprovar ao final que os atos e o comportamento do pregoeiro na condução do pregão não foram adequados e lícitos na medida que a empresa vencedora tinha sua proposta classificada em nono lugar.
13.1.7. A Coordenação de Gestão de Materiais investigou se os preços praticados na licitação eram adequados. Entraram em contato com diversas empresas do ramo para fornecimento de cotações de preço para obtenção do valor de mercado, entretanto nenhuma delas respondeu as cotações. Optaram por buscar em licitações de outros órgãos valores para balizar a contratação, verificando que os órgãos adotam metodologias distintas para realizar suas licitações, sendo impossível para pessoas que não tenham conhecimento técnico da manutenção desse tipo de equipamento verificar qual o método mais adequado e que gera maior economia. O questionamento residiu no modelo adotado para a licitação, do ponto de vista das unidades de medida utilizadas e da dificuldade por parte das participantes em definir o quantitativo de equipamentos de cada capacidade que estaria sujeito a manutenção; entretanto, o número de participantes do pregão deixa claro que as participantes - com capacidade técnica para interpretar as especificações - não só entenderam como participaram do certame.
13.1.8. As autoridades da UFMS entenderam que não cabia a anulação do processo licitatório, cujo contrato já tinha sido firmado, considerando o seguinte: não restaram comprovadas razões de interesse público decorrente de fato superveniente (art. 49 da Lei 8.666/93) ; a denúncia não apresentou documentação comprobatória da existência de conluio em favor da empresa vencedora do pregão; não houve pedido de impugnação do edital por parte de nenhuma empresa participante, demonstrando que todos concordavam com o seu teor; os atos praticados pelo pregoeiro na condução do processo não se caracterizou pela obediência a critérios formais irrelevantes; as desclassificações das empresas participantes tiveram como princípio motivador o descumprimento de regras edilícias, bem como propostas inexequíveis; documentação apresentada pelo Coordenador de Manutenção indicou que o preço contratado por tonelada de refrigeração se mostrou inferior aos praticados por outras universidades; a rescisão unilateral do contrato, com base no inciso XII do artigo 78 da Lei 8.666/93, poderia acarretar prejuízo ainda maior, tendo em vista que o parágrafo 2º do artigo 79 daquela lei exige ressarcimento dos prejuízos regularmente comprovados quando a culpa não puder ser imputada à contratada.
13.2. Ofício 99/2016-GAB/PRAD do pregoeiro ao TCU, no âmbito do processo de representação - TC Processo 010.373/2013-6 (peça 171) .
13.3. CI 34/2013 da Coordenadoria de Manutenção para a PROINFRA (peça 172; peça 181 idêntico teor, além da CI 1/2013) . Há informação de que realizou pesquisa no item 1 do pregão (que representava quase todo o valor do contrato, segundo informado - ofertou por R$ 37,87 para cada TR) em seis Universidades (três orçamentos apresentam metodologias distintas; a UFPB, em fase de licitação, o valor de R$ 90 por TR; nas UFPI e UFPA, que não incluía peças, os valores de R$ 69,44 e R$ 70,68, respectivamente) . Assim, o valor ofertado pela licitante vencedora é inferior àqueles.
13.4. Expedientes internos da UFMS tratando de questionamentos do TCU (no âmbito do processo de representação) acerca da contratação emergencial da empresa Transamérica, e cópia de e-mails de pedidos de orçamento à época (peça 173) .
13.5. Propostas de preço das empresas TR AR Condicionado Ltda. ME, Centro Oeste Refrigeração Com. Imp. e Export. Ltda. e Climarx Refrigeração e Eletrônica em Geral, datadas de maio/2014, nos valores de R$ 6,3 milhões, R$ 6,9 milhões e R$ 5,56 milhões (peça 174) . Dos orçamentos, observa-se o seguinte: manutenção preventiva foi orçada por unidade pelas duas primeiras empresas e por TR pela terceira (item 1 manutenção em Campo Grande, R$ 36,00 por TR equivalente a 12.000 Btus) ; manutenção corretiva sistema de climatização foi orçada por TR pelas duas primeiras empresas, e unidade pela terceira; manutenção corretiva refrigeradores e instalação de aparelhos de ar condicionado foram orçadas por unidade) .
Defesa de Francisco Soares da Silva Filho
14. O responsável apresentou suas alegações por meio de arrazoado, cujos argumentos são sintetizados a seguir (peça 159) .
14.1. O defendente, na qualidade de servidor do Departamento de Manutenção da Universidade, não foi o responsável por montar os editais, atestar notas fiscais, dentre outras atividades de contratação e respectivo pagamento. Ele não preparou o termo de referência do Pregão 36/2013, porquanto os documentos trazidos pela defesa comprovam a ausência da participação do servidor nas diversas etapas que se sucederam e que culminaram com respectiva contratação.
14.2. A defesa descreve os seguintes fatos: A CI 1/2013 encaminhada pelo Sr. Carlos Simões Gonçalves, Técnico de Óptica, ao Pró-Reitor de Administração sugeriu o cancelamento do pregão. Ato contínuo, por intermédio da CI 34/2013, o Chefe da Coordenadoria, Sr. José Delfino Dias, concluiu que as afirmações não seriam baseadas em fatos sustentáveis, propondo em consequência a abertura de uma sindicância para apuração dos fatos (vide itens 15.1.1 e 15.1.2) . Nas etapas que se seguiram, em face dos depoimentos colhidos pela Comissão Sindicante, não há nenhuma indicação que coloque o defendente como partícipe da licitação, restando evidenciada somente a sua condição de esposo da Sra. Vanilza Aparecida Dias Ferreira, representante legal da empresa Transamérica.
14.3. Os trechos do depoimento pessoal do defendente naquela sindicância (vide item 15.2) foram descritos na defesa, cujas informações são sintetizadas a seguir: era chefe da Divisão de Manutenção de bens móveis; assessorou o Sr. José Delfino; o processo (de contratação) passou por ele, mas não houve necessidade de alteração; não vê impedimento de participação da empresa Transamérica na licitação pelo fato de a esposa dele ser gerente da filial em Campo Grande, tendo em vista que ele não ocupa nenhum cargo com poder de decisão e não tem como influenciar nenhum processo licitatório; quem faz os editais é a Coordenadora de Gestão de Materiais (CGM) e ele apenas assessora na elaboração do termo de referência; não soube dizer com exatidão como foi definida a quantidade, quem fez isso foi o José Delfino, mas que parece que a previsão foi estimada baseada na quantidade máxima da necessidade, não na realidade que poderia ser usada; somente auxilia na elaboração do termo de referência, em regra o responsável em pegar as cotações com empresas é o José Delfino.
14.4. Os trechos do depoimento do Sr. José Delfino, chefe da Coordenadoria de Manutenção, naquela sindicância (vide item 15.3) foram descritos na defesa, cujas informações são sintetizadas a seguir: conhecia o defendente, este era chefe de Divisão de Manutenção vinculada à sua coordenação; o edital passou por vários setores, inclusive pela PROJUR, que recomendou algumas alterações; alterou a exigência no item 7.1.3 do termo de referência do edital para dar ampla competitividade; solicitou orçamentos para balizar o valor estimativo da contratação a empresas que já prestaram esse tipo de serviço para a UFMS; o Sr. Francisco tem participação na elaboração dos editais da Instituição, todos os editais passam por ele para revisão, pois tem formação em Direito; teve conhecimento que a Sra. Vanilza atuava como procuradora da empresa Transamérica e nunca soube de nenhuma influência no fato de ela ser procuradora de uma das licitantes e mulher do defendente.
14.5. Os trechos do depoimento do Sr. Carlos Simões Gonçalves, Técnico de Óptica, naquela sindicância (vide item 15.4) foram descritos na defesa, cujas informações são sintetizadas a seguir: não concorda com os métodos utilizados para realização de licitação na instituição; em uma licitação como esta, que concorreram 11 empresas e 7 apresentaram intenção de recurso, e ainda houve dois processos judiciais, não poderia ser levada adiante; somente a Transamérica tinha informações referentes ao quantitativo de ar condicionado, devido a referida empresa já ter prestado serviço de manutenção na Instituição; o edital não mostra claramente o que se quer fazer, demonstrando incompetência da Instituição como um todo; conhecia a Sra. Vanilza, que trabalhava há 18 anos na instituição como terceirizada, passando de firma em firma, procuradora da empresa Transamérica e esposa do Sr. Francisco, que segundo conversas elaborou o edital.
14.6. Os trechos do depoimento do pregoeiro naquela sindicância (vide item 15.5) foram descritos na defesa, cujas informações são sintetizadas a seguir: se fosse alteração no termo de referência, a CGM encaminhava para a unidade solicitante fazer a alteração, e caso a alteração fosse no edital a própria Coordenadoria era quem realizava a alteração; o embasamento utilizado para desclassificar a empresa por inexequibilidade foi porque ela não apresentou documentos comprobatórios que o seu preço estava exequível, sendo-lhe aberto o prazo para se pronunciar; não visualiza que os três orçamentos que geraram a estimativa de preços estavam errados.
14.7. A defesa alega que o depoimento é totalmente improcedente no que refere à elaboração de editais, os quais eram realizados especificamente pela Coordenadoria de Gestão de Materiais (CGM) da UFMS. Também que a Comissão de Sindicância asseverou que teria sido o defendente que havia solicitado os ditos orçamentos para balizar o valor estimativo da contratação, não obstante o Sr. Delfino tenha assumido a autoria pela referida solicitação. No seu entender, foi empregado entendimento dúbio para imputar ao defendente a responsabilidade pela realização de tais orçamentos.
14.8. O Chefe da Coordenadoria de Manutenção, José Delfino Dias, encaminhou ao então Pró-Reitor de Administração da UFMS, por meio da CI/122/2012, o termo de referência contendo anotações de próprio punho, formalizadas a lápis, no qual foi solicitado autorização para abertura do processo licitatório. O termo, após procedidas alterações, recebeu a aprovação da PROJUR no que se refere aos aspectos legais (vide item 15.1.3) .
14.9. A defesa alega que não há um ato que tenha sido produzido pelo defendente ou fatos que comprove sua participação, que ocupava a Chefia da Divisão de Manutenção de Bens Móveis e, portanto, sem nenhuma vinculação com o objeto do contrato em comento. Ele não detinha poderes para deflagrar, suspender, requerer providências, revogar ou anular o certame licitatório, cujos setores competentes, a despeito de terem sido alertados pela Comissão Sindicante sobre eventuais vícios, decidiram por prosseguir na respectiva contratação. Não há nenhuma comprovação de que ele tenha elaborado o Termo de Referência que se cogita, sendo certo assinalar a ausência de sua participação em qualquer prática ilícita na realização do certame. Nenhum atesto de nota fiscal foi efetuado pelo defendente, que não detinha competência para assim agir, haja vista que pessoas foram designadas na qualidade de Gestor/Fiscal e procederam aos atestos correspondentes (vide item 15.6) .
14.10. O fato de ser casado na oportunidade com a senhora Vanilza, aliado ao fato de ela ser procuradora da empresa Transamérica, serviu de fundamento para imputar-lhe toda sorte de acusações. O servidor não possuía competência para deliberar sobre a contratação/homologação do certame, tampouco para a revogação/anulação da contratação, não lhe aplicando a vedação da prática de conflito de interesse nas licitações públicas (art. 9º da Lei 8.666 de 1993, em especial nos §§ 3º e 4º) . Informa não há documentos comprobatórios dos indícios concernentes à fraude à licitação, e o vínculo de parentesco, por si só, não pode servir de esteio para presumir, sem qualquer ato ou fato objetivamente provado, a existência de vício no certame resultante de hipotética influência decorrente da relação de parentesco.
14.11. A ausência de comprovação do elemento subjetivo de culpa ou de que o servidor tenha cometido erro grave de modo a beneficiar terceiros em detrimento da Administração Pública. Todos os setores competentes da UFMS puderam se manifestar, inclusive a Advocacia-Geral da União, sobre os aspectos legais, por intermédio da Procuradoria Federal (vide item 15.7) .
15. Requer, ao final, o seguinte:
a) a exclusão da sua responsabilização pelo ressarcimento ao erário e o afastamento de sua responsabilidade relativamente ao cometimento de irregularidades relacionadas com a elaboração do Termo de Referência, porquanto não há provas que se mostrem consistentes para imputar ao servidor a responsabilização pelos atos que permearam a contratação;
b) a disponibilização do documento classificado como sigiloso (peça 102, p. 103) , cujo teor alude ao acusado como sendo o responsável pela elaboração do termo de referência, e respectiva devolução do prazo de defesa, já que, a despeito de ter sido requerido e reiterado, não foi oportunizado à defesa sua apreciação, representando um óbice ao exercício do contraditório e da ampla defesa, portanto;
c) o seu depoimento pessoal e provar o alegado por todos os meios de provas em direito permitido, porquanto não lhe foi oportunizado manifestar-se sobre as imputações que lhe foram impostas;
d) a oitiva do Sr. José Delfino Dias, chefe da Coordenadoria de Manutenção da UFMS/MS.
16. Anexo à sua defesa, apresentou cópia de alguns documentos (peças 160-167) . A seguir, discriminam-se informações contidas nesses elementos ora trazidos aos autos:
16.1. Comunicações internas na UFMS, a saber (peças 160 e 165) :
16.1.1. CI 1/2013, do servidor Carlos Simões para o Pró-Reitor de Administração - há a seguinte informação, entre outras: sugestão para o cancelamento do pregão, considerando a não correta elaboração do termo de referência que teve como consequência a discrepância das propostas (preços) ; a soma das três menores ofertas era inferior ao da empresa Transamérica; o prejuízo anual aos cofres da Universidade seria superior a R$ 3 milhões.
16.1.2. CI 34/2013, do chefe da Coordenadoria de Manutenção para a PROINFRA/Pró-Reitor - em resposta aos questionamentos da CI 1/2013, entendendo serem afirmações evasivas aos fatos. Informou que as três primeiras empresas cotaram valores inexequíveis, além de não atenderem às exigências editalícias; que a estimativa de prejuízo era equivocada, pois o pagamento anual daquela contratação seria menor do que aquele, em torno de R$ 2,5 milhões/ano; e que não verificou 'preços discrepantes', a partir de pesquisa de um item do pregão (o mais relevante) ofertado pela empresa citada em cotejo com outras contratações de algumas Universidades. Sugeriu a abertura de sindicância para apuração dos fatos.
16.1.3. CI 122/2012, da Gerência de Manutenção para a Pró-Reitoria de Administração da UFMS, assinado pelo Sr. José Delfino Dias (à lápis consta o nome e telefone de Francisco, provavelmente do defendente) - encaminha solicitação para autorização de abertura de processo licitatório e apresenta para apreciação e deliberação o Termo de Referência, no qual se estimou o custo anual de mais de R$ 13 milhões.
16.2. Termo de Depoimento do Sr. Francisco Soares da Silva Filho (defendente) na sindicância (peça 161) . Além das informações registradas anteriormente (item 13.3) , destacam-se ainda as seguintes neste termo: faz termo de referência há cerca de 10 anos, edital nunca elaborou e cotação de preços faz eventualmente; não sabia responder questões sobre os preços que balizaram a licitação; não vê problema nesse caso de empresas da mesma família fornecerem dois dos três orçamentos que balizaram a cotação, pois os CNPJ são diferentes.
16.3. Termo de Depoimento do Sr. José Delfino Dias (chefe da Coordenadoria de Manutenção) na sindicância (peça 162) . Além das informações registradas anteriormente (item 13.4) , destaca-se ainda a seguinte neste termo: achou o valor estimativo alto, mas que não identificou forma de interferir nessa formulação de orçamento da estimativa de preço da licitação (valor licitado não necessariamente seria integralmente utilizado) .
16.4. Termo de Depoimento do Sr. Carlos Simões Gonçalves na sindicância (peça 163) . Além das informações registradas anteriormente (item 13.5) , destacam-se ainda as seguintes neste termo: nenhuma empresa foi verificar o quantitativo de aparelhos de ar condicionado e não foi fornecido pelo edital esse quantitativo; apresentou documento de contratos com a Transamérica por dispensa de licitação e afirmou que os contratos anteriores foram pagos pelo valor máximo estimado mensal, nunca em valor menor; se o edital tivesse sido elaborado da maneira correta, poderia ter um custo inferior.
16.5. Termo de Depoimento do Sr. Marcelo Gomes Soares (pregoeiro) na sindicância (peça 164) . Informações registradas anteriormente (item 13.6) .
16.6. Instrução de Serviço 185/2013 designa o gestor, o fiscal e os cogestores/fiscais do contrato. Instrução de Serviço 28/2014 designa novo gestor do contrato (peça 166) .
16.6.1. Pareceres da AGU sobre o pregão eletrônico tipo menor preço global que originou a contratação da empresa, explicações do chefe da Coordenadoria, Sr. José Delfino, e novo Termo de Referência (peça 167) . Nota 35/2013-PROJUR/UFMS/PGF/AGU, questionando o valor total estimado em torno de R$ 13 milhões, quando o valor real mensal não poderia ultrapassar R$ 220 mil (segundo informação do chefe da Coordenadoria, ratificada pelo Pró-Reitor de Infraestrutura) . Explicações onde se conclui que a projeção de gasto real mensal não ultrapassaria os R$ 220 mil, correspondendo a manutenção preventiva rotineira mensal e manutenção corretiva eventual dos aparelhos. Nota 43/2013-PROJUR/UFMS/PGF/AGU solicitando a apresentação do valor estimativo para que fosse submetido ao ordenador de despesas para a devida autorização. Termo de Referência novo, no qual se estimou o custo anual em torno de R$ 6,8 milhões (e não mais de R$ 13 milhões como o anterior) .
Defesa da empresa Transamérica Construções e Serviços Ltda
17. A responsável apresentou suas alegações sem cópia de documentação anexada à sua defesa. Do arrazoado apresentado, observam-se os argumentos a seguir sintetizados (peça 141) .
17.1. A inexistência de prova objetiva do superfaturamento, porquanto o preço referencial utilizado foi ilegal. Só há ilações de prejuízo. Também não há prova subjetiva quanto ao vínculo entre os sujeitos participantes do pregão e os atos controvertidos.
17.2. A ausência de critério objetivo da suposta lesão. Entende que o 'parâmetro' utilizado é ilegal, o Acórdão 594/2017-TCU-Plenáriolenário 'concluiu' que o suposto prejuízo ao erário corresponderia ao preço a menor de R$ 3.570.243,53 de uma concorrente da defendente no pregão, quando o preço referencial deveria ser o correspondente àquele praticado junto à Administração, seja por meio de comparações com os praticados por outros órgãos (Artigo 15, V, da Lei 8.666/93) , seja por meio das tabelas Sicro; Sinapi ou Comprasnet. Logo, não houve o ilusório sobrepreço (dano) , o que implica na ausência dos pressupostos previstos no art. 5º, inc. II, da IN TCU 71/2016, para que esta TCE prossiga.
17.3. A ausência de critério subjetivo, de elementos de responsabilização, pois o Acórdão 594/2017-TCU-Plenáriolenário violou os postulados da presunção de não culpabilidade, da individualização, da ampla defesa e do devido processo legal, ao responsabilizar a defendente sob o argumento inconstitucional de que 'o somatório de indícios é prova'. Entende que o nexo subjetivo entre a suposta lesão e os agentes foi ilegalmente estabelecido, pois todos os participantes do pregão deveriam integrar a lide, não se podendo escolher alguns agentes e elegê-los ao polo passivo, indiscriminadamente. Logo, essa situação implica na ausência dos pressupostos previstos no art. 5º, inc. II, da IN TCU 71/2016.
17.4. A violação dos princípios do contraditório e da ampla defesa, porque não foi permitido a produção de provas. No seu entender, na representação (TC Processo 010.373/2013-6) , obstou-se a produção de prova pretendida pela defendente (citando o item 20.3.5 da instrução à peça 266 daquele processo) , o que contrariou a jurisprudência do STF (indicou MS 34.180-MC, rel. Min. Celso de Melo, DJE 1º/8/2016, destacando trechos em que consigna assistir ao interessado, mesmo em procedimentos de índole administrativa, a prerrogativa indisponível do contraditório e da plenitude de defesa, com os meios e recursos a ela inerentes) .
17.5. O parecer técnico que instruiu a representação que originou estas contas, e que deveria contribuir para instruir o voto do Relator, foi favorável à defendente, ao concluir pela ausência de elementos de prova que demonstraria a participação da empresa em atos com o intuito de fraudar a licitação e pelo acolhimento integral das razões apresentadas pela defendente naquela representação (citando os itens 20.3.8 e 20.3.10 da instrução à peça 266 do TC Processo 010.373/2013-6, no qual se destacou as seguintes afirmações: 'não é possível apontar com a segurança necessária a participação da empresa em atos visando fraudar a licitação'; 'não restou comprovada - com o grau de certeza necessário - a fraude por parte da empresa no Pregão 36/2013, o que impossibilita a aplicação da sanção constante no art. 46 da Lei 8.443 c/c art. 271 do RI/TCU') . Com fundamento no art. 5º, inc. III e IV, da IN TCU 71/2016, não houve a demonstração nesta TCE de que a defendente teria concorrido para os supostos atos de fraude ou que tais atos teriam implicado em dano, devendo ser arquivada, portanto.
17.6. A ausência de provas capazes de confirmar a responsabilidade da defendente com a suposta fraude no pregão. A defesa fez apontamentos em relação a cada um dos itens do Acórdão 594/2017-TCU-Plenáriolenário (itens 9.1 ao 9.5) com vistas a demonstrar a ausência, no seu entendimento, de nexo entre as constatações daquela deliberação e a sua responsabilidade, ora questionando algumas delas, ora alegando serem atos alheios à defendente, bem como ter havido falta de divisão entre a responsabilidade da defendente e dos servidores da UFMS. Informa que o Edital e o Termo de Referência passaram por análise da Procuradoria Jurídica da Administração, sendo ilógico penalizar a defendente exclusivamente porque o responsável pela elaboração daquele seria o marido de uma de suas empregadas - o que não restou comprovado nos autos de forma cabal.
17.7. Ausência de responsabilidade da defendente na elaboração do Termo de Referência. Entende que lhe foi imputada, inadvertidamente, a responsabilidade pela fixação dos preços, sendo que ela em nenhum momento participou da elaboração dos preços da licitação. Não lhe compete, como empresa contratada, discutir o modo de fixação dos critérios qualitativos e quantitativos. Mesmo que houvesse exorbitância qualitativa ou quantitativa do objeto da contratação, não caberia a ela pretender modificá-la. Patente, portanto, a ausência de responsabilidade da defendente.
17.8. A defendente entende que a análise detida dos 'indícios', somada às razões aqui delineadas comprovam que a punição a ela dada e, consequentemente, a conversão da representação em TCE carece de elementos mínimos de responsabilização e de dano. O voto do Acórdão 594/2017-TCU-Plenáriolenário trouxe trecho de três acórdãos do TCU no sentido de ratificar seu fundamento de que 'indícios vários e concordantes são provas'. Entretanto, entende que os precedentes trazidos não possuem qualquer relação com o presente caso.
17.9. A mensuração do quantum devido foi errada, não seguiu a metodologia pautada no artigo 8º, II, da IN TCU 71/2012. A análise do sobrepreço foi feita por mera comparação do valor do contrato executado com o valor de outra empresa, tomada como preço de referência. Essa metodologia não se ajusta tanto àquela já mencionada (preço referencial correspondente ao praticado junto à Administração, por meio de comparações com os praticados por outros órgãos ou das tabelas Sicro, Sinapi ou Comprasnet) , quanto ao Método de Limitação dos Preços Globais (o qual prevê a compensação entre preços super e subavaliados) . Alega, ainda, que não há no processo a planilha de composição de custos da empresa Refrigeração Portuguesa Máquinas e Equipamentos Ltda. (cuja proposta serviu de referência) , bem como outros preços paradigmáticos do mesmo objeto à Administração, o que inviabiliza o contraditório e a ampla defesa e a necessária realização do cotejo analítico dos preços desta com os da defendente. Aliás, a simples comparação analógica entre dois valores finais não confere nenhuma segurança, pois não leva em consideração os aspectos individuais de cada um dos valores, nem dá segurança de que o preço utilizado como 'paradigma' é de fato exequível.
17.10. A ausência de mensuração individual do quanto seria devido por cada um dos apontados como responsáveis pelo dano impõe, de igual forma, a extinção desta TCE.
18. Requer preliminarmente o seguinte: a extinção deste processo, sem julgamento de mérito, por ausência de todos os pressupostos constantes nos Artigos 5º, I, II, III e IV, e 16, III, ambos da IN TCU 71/2016; o arquivamento deste processo, porque não há elemento seguro ou parâmetro legal quanto ao suposto dano ao erário, o que atrai a incidência dos princípios da economicidade e eficiência, bem como do Artigo 7º, II, daquela norma (citou o inciso III, mas o II é que trata de arquivamento por 'comprovação da não ocorrência do dano') . Eventualmente transpostas as preliminares, pugna pela produção de toda e qualquer prova admitida em nosso ordenamento, tais como pericial e testemunhal. No mérito, que se julgue regular as suas contas, ante a ausência de responsabilidade pelos atos da fase interna ou externa no Pregão 36/2013, bem como pela inexistência de dano, uma vez que o parâmetro utilizado como referencial foi ilegal.
Análise
19. O Pregão Eletrônico 36/2013 tinha por objeto 'a contratação de empresa especializada na prestação de serviços de: Manutenção preventiva; manutenção corretiva; instalação de ar-condicionado modelo split/janela integral de todos os equipamentos que compõe o sistema de climatização de ambientes da Universidade Federal de Mato Grosso do Sul e manutenção corretiva de refrigeradores, com assistência técnica incluindo materiais de consumo, conforme especificações nos Anexos' (peças 15 e 32) .
20. Segundo o Acórdão 594/2017-TCU-Plenário (TC Processo 010.373/2013-6) , relatado pelo Ministro Bruno Dantas, que originou estas contas, o intuito deste processo de TCE foi de verificar eventual débito na execução do contrato celebrado entre a Transamérica Construções e Serviços Ltda. e a Universidade Federal do Mato Grosso do Sul em decorrência do Pregão Eletrônico 36/2013, e identificar os responsáveis.
21. Cabe indicar a seguir o sumário dessa deliberação, in verbis:
'SUMÁRIO: REPRESENTAÇÃO. UNIVERSIDADE FEDERAL DE MATO GROSSO DO SUL (UFMS) . PREGÃO ELETRÔNICO 36/2013. CONTRATAÇÃO DE SERVIÇOS DE MANUTENÇÃO DE AR-CONDICIONADO. LIGAÇÃO ESTREITA ENTRE AUTOR DO TERMO DE REFERÊNCIA E REPRESENTANTE DA EMPRESA VENCEDORA, TRANSAMÉRICA TERCEIRIZAÇÃO DE SERVIÇOS LTDA. IRREGULARIDADES NO EDITAL. DIRECIONAMENTO DA LICITAÇÃO. FRAUDE. MULTA. DECLARAÇÃO DE INIDONEIDADE PARA LICITAR. INABILITAÇÃO PARA OCUPAR CARGO EM COMISSÃO OU FUNÇÃO COMISSIONADA.' (Grifos acrescidos) 
22. As irregularidades acerca do Pregão Eletrônico 36/2013 foram tratadas no processo TC Processo 010.373/2013-6 (representação) , quando o Tribunal, entendendo caracterizada a frustração do caráter competitivo e consequente direcionamento do certame, prolatou o Acórdão 594/2017-TCU-Plenário, que rejeitou as razões de justificativa apresentadas por Claodinardo Fragoso da Silva (CPF XXX.051.831-XX) , aplicou-lhe multa (com fulcro no art. 58, II, da Lei 8.443/1992) , considerou graves as infrações por ele cometidas e inabilitou-o para o exercício de cargo em comissão ou função de confiança no âmbito da Administração Pública Federal. Em relação a esta deliberação, aquele Pró-Reitor de Administração da UFMS impetrou recurso (pedido de reexame) , tendo sido exarado o Acórdão 2229/2019-TCU-Plenário, relatado pelo Ministro Benjamin Zymler, que conheceu do recurso e, no mérito, negou o provimento, mantendo em seus exatos termos a deliberação recorrida. Em relação à empresa Transamérica, não se acolheu os argumentos da oitiva e foi declarada a sua inidoneidade para participar de licitação com a Administração Pública Federal.
23. Do teor do Voto transcrito parcialmente no histórico (item 2 desta instrução) , observa-se o entendimento do Tribunal acerca daquele procedimento licitatório (demonstrando que parte das alegações de defesa já foram apreciadas anteriormente no processo de representação) e as considerações sobre os fatos ensejadores das presentes contas especiais, sobre a responsabilidade do Sr. Claodinardo e da empresa Transamérica, bem como do Sr. Francisco.
24. Sendo assim, todas as alegações de defesa dos responsáveis (sintetizadas anteriormente nesta instrução) relativas a tentativa de reverter o entendimento do TCU sobre aquelas irregularidades não merecem ser debatidas neste processo (alegações sintetizadas em itens 11.5 e parte dos itens 13, 14 e 17 desta instrução) , que, como se registrou, tem o foco de verificar eventual débito na execução do contrato com a Transamérica, em decorrência do Pregão Eletrônico 36/2013 (e não de outros contratos que o precederam, como da contratação emergencial) , e identificar os responsáveis.
25. Passa-se a analisar os elementos do processo atendo-se às alegações de defesa apresentadas pelos três responsáveis arrolados nestas contas acerca do dano, seja de sua quantificação, seja de sua responsabilização. Logo, a análise a seguir se dará nestes dois tópicos.
Quantificação do dano
26. Para a contextualização da quantificação do dano das presentes contas especiais, cabe transcrever, em parte, trechos das duas últimas instruções:
Instrução (peça 105) 
'13. A questão que se coloca é saber qual seria o valor adequado para a contratação oriunda do Pregão Eletrônico nº 36/2013 para fins de apuração do dano ao Erário. Dessa forma, considerando que no Pregão em exame participaram 11 empresas, em que pese a desclassificação de 10 empresas, pertinente é verificar no próprio certame licitatório os valores que poderiam, em condições regulares, serem objeto de contratação.
14. Com isso, passamos a verificar as propostas apresentadas, porém desclassificadas, para obter, seguindo a ordem de classificação do certame, um parâmetro de valores condizentes com o mercado.
 (...) 
17. A licitante terceira colocada foi a empresa Refrigeração Portuguesa de Máquinas e Equipamentos Ltda. que teve como proposta inicial, antes dos lances, o valor de R$ 2.220.824,67 (peça 43, p. 8-12) . A citada empresa foi desclassificada, segundo o pregoeiro, por infringir o item 5.4 do Edital ante a inexequibilidade da proposta (peça 94, p. 24-30) .
18. Considerando que a empresa Refrigeração Portuguesa de Máquinas e Equipamentos Ltda. foi desclassificada apenas quanto à suposta inexequibilidade da proposta, tendo atendido todas demais exigências editalícias, salutar examinar a questão da inexequibilidade com maior profundidade.
 (...) 
21. Como observado na análise da documentação relativa ao Pregão Eletrônico nº 36/2013, houve da parte do pregoeiro a solicitação de comprovação de exequibilidade junto a licitante (peça. 94, p. 24-27) . A empresa fez prova de comprovação de exequibilidade da proposta consoante os documentos juntados nas peças 46-52, com destaque para a planilha de composição de custos (peça 45, p. 24-36) .
22. Ao examinar a documentação enviada pela licitante, o pregoeiro em sua análise assim concluiu, ipsis literis (peça 52, p. 28-29) :
'A Licitante não comprovou a exequibilidade de sua proposta porque não apresentou de forma satisfatória a composição dos custos, não prevendo despesas como transporte, combustível, estadia e alimentação para atender os campi do interior. Não apresentou comprovação através de NF das peças e acessórios utilizados na manutenção corretiva. Os contratos apresentados diferem no que se refere a descrição do objeto contratado, limitando a capacidade de BTU's e não prevendo a substituição de peças, havendo item específico para a aquisição de peças. Assim sendo, consoante o subitem 5.4 do edital licitatório e, após ter sido oportunizado a Licitante a defesa de sua respectiva proposta, decido pela recusa da mesma, objetivando permitir a Administração a obtenção de uma contratação não apenas baseada no menor preço, mas sim, numa proposta que possibilite ao contratado a capacidade necessária de bem executar os serviços, nos termos e condições exigidos pelo instrumento convocatório.'
23. Como se observa, apesar da análise criteriosa do pregoeiro sobre a suposta inexequibilidade de preços ofertados pela empresa Refrigeração Portuguesa de Máquinas e Equipamentos Ltda., não se pode olvidar que os valores norteadores do certame constantes no Termo de Referência do Pregão Eletrônico nº 36/2013, comentados nos itens 8 a 10 desta instrução, não se mostraram adequados, ante os vícios de elaboração do citado documento, a servir de parâmetro de preços para comprovação de inexequibilidade das propostas.
24. Ademais, os serviços de que trata o objeto do Pregão Eletrônico nº 36/2013 não se revestem de alto risco quanto a eventual inexecução do pactuado por parte da empresa contratada, cabendo ressaltar que, em caso de eventual descumprimento do acordado pelas empresas, a Administração possuía os instrumentos adequados para reprimir as condutas infringentes nos termos da 'Cláusula 11 - Das penalidades do Edital do Pregão Eletrônico nº 36/2013 (peça 33, p. 22-24) . No mesmo sentido, o contrato celebrado entre a Universidade e a prestadora de serviço também trouxe, na cláusula referente às penalidades, proteção ao Poder Público contra eventual inexecução total ou parcial da avença. (peça 81, p. 23-24) .
25. Dessa forma, a proposta ofertada pela empresa Refrigeração Portuguesa de Máquinas e Equipamentos Ltda., no valor de R$ 2.220.824,67, terceira classificada no certame no critério de valores propostos, indica ser um parâmetro adequado para a verificação do dano ao Erário resultante da contratação da empresa Transamérica Construções e Serviços Ltda. oriunda do Pregão Eletrônico nº 36/2013.
 (...) 
27. De fato, o dano potencial ao Erário anual perfaz o montante de R$ 3.570.243,53 (três milhões, quinhentos e setenta mil, duzentos e quarenta e três reais e cinquenta e três centavos) fruto da diferença de valores das propostas da empresa Transamérica Construções e Serviços Ltda. (R$ 5.791.068,20) e da empresa Refrigeração Portuguesa de Máquinas e Equipamentos Ltda. (R$ 2.220.824,67) - peça 43, p. 8-18 e peça 58, p. 36-40.'
Instrução (peça 127) 
'12. Procedeu-se, nesta oportunidade, à elaboração de nova tabela (ora juntada aos autos - peça 121) com detalhamento dos pagamentos e da documentação suporte, a partir dos dados da tabela constante do pronunciamento da unidade técnica na instrução anterior (peça 106) , e com o incremento dos dados obtidos a partir dos elementos colhidos na diligência (informações de pagamento e documentos fiscais) , relacionando os dados de cada um dos pagamentos realizados (nota fiscal, ordem bancária, valor pago, valor total dos serviços, referências no processo) .
13. Partindo do montante do contrato ajustado (informado no item 9 desta instrução) , de R$ 5.376.976,79, aplicando-se o percentual observado em cada documento fiscal entre o valor total dos serviços e o valor pago/líquido (0,84) , chega-se a um valor (de R$ 4.497.841,45) bem próximo ao apurado e apontado como pagamento efetivo no âmbito do contrato em comento (diferença de 0,24%) , mostrando que o que foi contratado foi pago e consta daquela tabela (peça 121) . A integralidade dos pagamentos no valor contratado também pode ser observada de outra forma, qual seja, o montante do valor total dos serviços apontados na tabela também é bem próximo ao montante contratado (diferença de 0,86%) , o que indica o apontamento integral dos documentos fiscais.
14. Com efeito, o cálculo do débito, em relação à execução do Contrato 39/2013 celebrado entre a Transamérica Construções e Serviços Ltda. e a Universidade Federal do Mato Grosso do Sul em decorrência do Pregão Eletrônico 36/2013, é obtido da diferença de valores das propostas da empresa contratada - Transamérica Construções e Serviços Ltda. (proposta quando do contrato - peça 58, p. 36-40) , ajustada após o 1º termo aditivo (considerando a redução dos valores originais dos itens aplicando-se o índice de 10% de desconto nos serviços de manutenção preventiva e 5% de desconto nos demais serviços, obtendo-se o montante de R$ 5.376.976,79) e da empresa Refrigeração Portuguesa de Máquinas e Equipamentos Ltda. (R$ 2.220.824,67) , adotada como referência de preço (peça 43, p. 8-18) , resultando num montante de R$ 3.156.152,12.
15. O superfaturamento refere-se, pois, à totalidade dos itens contratados (114, conforme planilha orçamentária) e está contido nos diversos pagamentos efetuados, cujos valores líquidos totalizaram R$ 4.486.994,29. Ou seja, o débito é obtido pela diferença entre as propostas, considerando que o valor contratado foi pago, em consonância com o art. 210, §1º, inciso II, do Regimento Interno do TCU. Para efeito de atualização do débito (e eventualmente dos juros) , considerar-se-á a data do último pagamento observada na relação detalhada dos pagamentos (peça 121) , 28/12/2016, mais benéfica aos responsáveis (data que será o marco inicial da cobrança) .' (Negritos originais e acrescidos. Grifou-se) 
27. Três questões essenciais na quantificação do dano merecem destaque: 1ª) a forma de apuração do débito; 2ª) o montante pago à empresa contratada; 3ª) o parâmetro utilizado para a verificação do dano.
28. Em relação à forma de apuração do débito, os questionamentos contidos nas alegações de defesa foram, em síntese:
a) a mensuração do quantum devido foi errada, não seguiu a metodologia pautada no artigo 8º, II, da IN TCU 71/2012. A metodologia utilizada não se ajusta tanto à metodologia que se baseia no preço referencial correspondente ao praticado junto à Administração, por meio de comparações com os praticados por outros órgãos ou das tabelas Sicro, Sinapi ou Comprasnet, ou no Método de Limitação dos Preços Globais (o qual prevê a compensação entre preços super e subavaliados) ;
b) a análise do sobrepreço foi feita por mera comparação do valor do contrato executado com o valor de outra empresa, tomada como preço de referência. Alega que não há no processo a planilha de composição de custos da empresa Refrigeração, o que inviabiliza o contraditório e a ampla defesa e a necessária realização do cotejo analítico dos preços desta com os da defendente, tampouco dá segurança de que o preço utilizado como 'paradigma' é de fato exequível.
29. O cálculo do débito foi obtido da diferença de valores das propostas da empresa contratada - Transamérica, ajustada após o 1º termo aditivo, e da empresa Refrigeração Portuguesa, esta adotada como referência de preço, chegando-se ao montante de R$ 3.156.152,12. Ou seja, a apuração do débito se deu por estimativa, consoante o art. 210, §1º, inciso II, do Regimento Interno do TCU.
30. O Regimento Interno do TCU, em seu art. 210, § 1º, inciso II, estabelece que a apuração do débito far-se-á por estimativa, quando, por meios confiáveis, chega-se a quantia que seguramente não exceda o valor devido. Seguindo essa diretriz, bem como a jurisprudência do Tribunal, a exemplo do Acórdão 5154/2014-TCU-Segunda Câmara, relatado pelo Ministro Augusto Sherman Cavalcanti, será utilizada metodologia conservadora para o cálculo de modo a não haver enriquecimento ilícito da Administração pública.
31. O normativo citado pela defesa, Instrução Normativa TCU 71/2012 (que dispõe sobre a Instauração, a Organização e o encaminhamento ao TCU dos processos de TCE) , reflete o regramento citado, prevendo no art. 8º, inciso II, que a quantificação do débito far-se-á mediante estimativa, quando, por meios confiáveis, apurar-se quantia que seguramente não excederia o real valor devido.
32. Não há, portanto, uma metodologia fixada pela norma ou jurisprudência do TCU, ou um grupo delas, como a defesa entende. O que há é a exigência de que a apuração do débito por estimativa ocorra quando presentes meios confiáveis para o cálculo do valor, em resguardo aos parâmetros da legalidade.
33. Ao se utilizar como preço referencial a proposta de uma licitante (que deveria ter sido aceita, como se abordará adiante) , no âmbito do mesmo certame que originou a contratação em análise, aquela aderente ao contexto/peculiaridades da contratação - do objeto contratado, do mercado, da contratante, da época em que ocorreu -, pode-se entender que aquele preço corresponde ao praticado junto à Administração (as metodologias de comparações citadas pela defesa são válidas, porém não exclusivas) , sendo um meio confiável para o cálculo do valor.
34. Ao contrário da alegação de que não há no processo a planilha de composição de custos da empresa Refrigeração, esta foi juntada pela empresa para fazer prova de comprovação de exequibilidade da sua proposta (consoante os documentos juntados nas peças 46-52) , após demanda do pregoeiro, conforme relatado em instrução anterior (peça 105) . A planilha de composição de custos já se encontrava nos autos antes da citação (peça 45, p. 24-36) , não inviabilizando o contraditório e a ampla defesa, como arguido. Se a defesa entende que o preço utilizado como 'paradigma' não está correto, cabe a ela trazer elementos probantes para suportar aquela alegação, o que não ocorreu.
35. Logo, propõe-se rejeitar as alegações de defesa que questionam a forma de apuração do débito.
36. Já em relação ao montante pago à empresa contratada, os questionamentos contidos nas alegações de defesa foram, em síntese:
a) a quantificação do suposto dano, no valor de R$ 3.156.152,12, é superior ao montante de valores pagos à empresa Transamérica durante toda a vigência do contrato (no período compreendido entre 11/12/2013 a 23/12/2016) , que corresponde a R$ 3.092.353,95;
b) a quantificação do dano, que se admite apenas a título de argumentação, deveria observar apenas os pagamentos realizados no primeiro ano de vigência do contrato, tendo em vista que a compatibilidade do preço contratado com o preço de mercado foi atestada por ocasião da elaboração do 1º termo aditivo ao contrato.
37. O montante indicado como efetivamente pago à contratada foi amparado por documentação suporte (notas fiscais e ordens bancárias) e apurado por meio de pesquisas ao Sistema Siafi e a partir das informações obtidas após diligência à contratante (conforme relatado na instrução precedente - peça 127, parcialmente transcrita nesta instrução) .
38. Verificou-se a integralidade dos pagamentos contratados e recebidos pela empresa (detalhados na tabela à peça 121) , cujos valores são superiores ao montante alegado pela defesa. Esta não questionou as informações contidas naquela tabela, tampouco trouxe elementos para comprovar sua assertiva.
39. Já em relação à alegação de compatibilidade do preço após o 1º termo aditivo ao contrato, esta também não merece guarida. O que ocorreu no primeiro termo aditivo ao Contrato 39/2013 (peça 115, p. 3) foi uma redução do valor de R$ 5.791.068,20 para 5.376.976,79 (redução dos valores originais dos itens aplicando-se o índice de 10% de desconto nos serviços de manutenção preventiva e 5% de desconto nos demais serviços) , o que não implica ter passado, a partir de então, a ser compatível ao preço de mercado (tendo em vista o parâmetro utilizado neste processo) , como tenta induzir. Para o cálculo do débito, partiu-se do montante do contrato ajustado (R$ 5.376.976,79) , retratando a situação contratual à época.
40. Logo, propõe-se rejeitar as alegações de defesa que questionam o montante pago à empresa contratada.
41. Quanto à adequabilidade de se utilizar como parâmetro para a verificação do dano (ou critério de quantificação) a proposta da empresa Refrigeração Portuguesa, o questionamento contido nas alegações de defesa foi, em síntese, de que a referida proposta de preços era inexequível, pois tal empresa não apresentou de forma satisfatória a composição dos seus custos, não prevendo despesas como transporte, combustível, estadia e alimentação para atender os campi do interior. Também que apresentava deficiência, conforme exposto pelo pregoeiro - Ofício 99/2016-GAB/PRAD (peça 171) .
42. O parâmetro utilizado (e considerado adequado) para a verificação do dano foi a proposta (que tinha sido desclassificada indevidamente) de uma licitante que fora preterida no certame que resultou no contrato em análise.
43. A fundamentação para que a proposta ofertada pela empresa Refrigeração Portuguesa fosse considerada como um parâmetro adequado para a verificação do dano ao erário se deu a partir das premissas e considerações a seguir (contida na instrução de peça 105) .
43.1. O próprio certame licitatório teve propostas cujos valores podem, em condições regulares, ser objeto de contratação.
43.2. As propostas apresentadas, porém, desclassificadas (das 11 empresas que apresentaram propostas, 10 foram desclassificadas) , podem ser um parâmetro de valores condizentes com o mercado.
43.3. Na verificação dessas propostas, seguindo a ordem de classificação do certame, observou-se que a terceira proposta (foram desconsideradas as duas primeiras, pois se entendeu razoáveis os motivos para a rejeição delas) , da empresa Refrigeração Portuguesa (peça 43, p. 8-12) , foi desclassificada por um único motivo (segundo o pregoeiro, por infringir o item 5.4 do Edital, ante a inexequibilidade da proposta - peça 94, p. 24-30) .
43.4. Após a solicitação do pregoeiro, a empresa Refrigeração Portuguesa fez prova de comprovação de exequibilidade da proposta, com destaque para a planilha de composição de custos apresentada (peça 45, p. 24-36) .
43.5. Apesar da análise criteriosa do pregoeiro sobre a suposta inexequibilidade de preços, entendeu-se que a desclassificação daquela proposta ocorreu indevidamente, pois a suposta inexequibilidade (tendo atendido todas demais exigências editalícias) foi baseada em Termo de Referência cujos valores não se mostraram adequados, ante os vícios de elaboração do citado documento, a servir de parâmetro de preços para comprovação de inexequibilidade das propostas.
44. Ao contrário do alegado, percebe-se que houve uma única motivação para a desclassificação da empresa Refrigeração Portuguesa, qual seja, a suposta inexequibilidade de preços, conforme exposto pelo pregoeiro - Ofício 99/2016-GAB/PRAD (peça 171) . A alegação à época de a composição de custos apresentada ter sido insatisfatória, sob a justificativa de não ter previsto despesas como transporte, combustível, estadia e alimentação para atender os campi do interior, não foi devidamente demonstrada. Também não se mostra razoável inferir que apenas o mencionado fato (suposta ausência de previsão daquelas despesas) justificaria a enorme discrepância entre as propostas cotejadas. Mesmo para itens de custo em que aquelas despesas não estão incluídas, como o item 1 (relativo à manutenção preventiva em todo o sistema de climatização de todas as unidades do campus da UFMS em Campo Grande - MS) , o respectivo custo orçado pela empresa desclassificada foi bem inferior ao da empresa contratada (peça 43, p. 8-18; peça 58, p. 36-40) , exemplificando que a discrepância dos valores não pode ser justificada pelo fato alegado.
45. Ou seja, a desclassificação da empresa Refrigeração Portuguesa por inexequibilidade da proposta deveria ter sido revista, na medida em que o orçamento base da UFMS estava viciado, conforme já tratado no processo de representação que originou estas contas (vide item 29 do Voto condutor do Acórdão 594/2017-TCU-Plenáriolenário) . Com efeito, utilizou-a como parâmetro para o cálculo do débito.
46. Logo, propõe-se rejeitar as alegações de defesa que questionam a adequabilidade do parâmetro utilizado para a verificação do dano.
47. Por fim, as demais alegações de defesa foram na tentativa de descaracterizar o superfaturamento, pois entendem que este se baseou em premissas equivocadas. Inicialmente, arguiu a validade da pesquisa de preços, a defesa entende que não houve manipulação dos preços ou irregularidade envolvendo a cotação de preços (que subsidiaram o termo de referência) . Em seguida, os defendentes alegam que o preço contratado estava condizente com o preço de mercado, pelos seguintes motivos:
a) as pesquisas de preços realizadas em outros órgãos federais, conforme CI 34/2013 (peça 172) , certificam que os preços apresentados na proposta vencedora não estavam eivados do vício de sobrepreço e se encontravam compatíveis com o preço de outras contratações públicas;
b) os valores dos serviços licitados novamente e orçados no ano de 2014 com três empresas (que entre R$ 5,56 milhões e R$ 6,96 milhões) demonstram que o valor contratado encontrava-se na média de preço de mercado e que não houve o alegado superfaturamento.
48. Os problemas na cotação de preços e sobrepreço no termo de referência da licitação já foram tratados nos autos da representação, conforme acima citado (item 2) , não merecendo serem novamente reproduzidas a análise nesta oportunidade. Em relação ao débito, essas ocorrências tiveram impacto ao fundamentar, indevidamente, a desclassificação da proposta da empresa Refrigeração Portuguesa, tida por parâmetro de preço neste processo, como já visto, mas os valores orçados no certame não foram considerados para fins de cálculo do débito apurado nestas contas.
49. A compatibilidade dos preços contratados arguida pela defesa foi baseada em pesquisa de preço noticiada em comunicação interna da Universidade, em resposta aos questionamentos que deram origem à sindicância, cujos apontamentos foram abordados no processo de representação. Do teor deste documento - CI 34/2013 (peça 172) , há o relato de que fizeram pesquisa junto a algumas universidades (seis ao todo) , em relação a um item apenas do pregão (item 1) , cuja unidade de medida era tonelada de refrigeração (TR) , referente à manutenção preventiva, incluindo peças, em um aparelho de ar condicionado de 12.000 BTUs. Enquanto a licitante vencedora (e que fora contratada) ofertou, naquele item, R$ 37,87 para cada TR, outras três universidades cotaram em preço maior (UFPI, UFPB e UFPA, aos preços por TR de R$ 69,44, R$ 90,00 e R$ 70,68, respectivamente) . Embora citadas, o relato da pesquisa em outras três universidades (UFRG, UFSC e UFMG) não devem ser de pronto considerado, tendo em vista que os orçamentos apresentam metodologias distintas.
50. Primeiramente, cabe ressaltar que, embora relatado naquele expediente interno, a defesa não apresentou os elementos probantes delas, não servindo o documento como evidência, portanto, apenas mera alegação.
51. Segundo, a suposta pesquisa foi restrita a um único item de custo (item 1 - manutenção preventiva em todo o sistema de climatização de todas as unidades do campus da UFMS em Campo Grande - MS) , que representa apenas 25% do valor total contratado (considerando o valor da proposta contratada - peça 58, p. 36-40) , não podendo ser extrapolada para os demais itens, tampouco ser considerada representativa do custo total.
52. Por fim, para efeito de comparação, caberia a defesa evidenciar que os valores obtidos na suposta pesquisa junto àquelas universidades no que tange ao mencionado item de custo foram orçados (no caso da UFPB, pois há informação de referir-se ao valor estimado em fase de licitação) ou contratados (nos casos das outras duas universidades) nas mesmas especificações requeridas e condições ofertadas pelo certame que resultou no contrato em exame, o que não ocorreu, pois só assim ter-se-ia uma comparação mais próxima da realidade fática tratada nestes autos.
53. Em relação aos valores dos serviços supostamente licitados novamente e orçados no ano de 2014 com três empresas do ramo de refrigeração, para fins de servirem como evidência de preços, também não evidenciou as premissas em que as cotações foram realizadas. Ademais, causa estranheza uma suposta nova licitação em 2014, quando o contrato em tela estava vigente (há pagamentos nos exercícios de 2013 a 2016) .
54. Logo, propõe-se rejeitar as alegações de defesa que questionam o superfaturamento do contrato em exame, baseando-se em supostas pesquisas (junto à universidades e/ou empresas do ramo de refrigeração) que não foram devidamente evidenciadas e/ou não se prestaram para a finalidade de atestar que o preço contratado estava condizente com o preço de mercado.
55. Ante o exposto, entende-se que as defesas não lograram êxito em afastar o superfaturamento no Contrato 39/2013 (decorrente do Pregão Eletrônico 36/2013) e que a quantificação do dano nestas contas se baseou em preceitos legais/normativos e jurisprudenciais correlatos à matéria, sintetizados a seguir:
1ª) a apuração do débito se deu por estimativa, consoante o art. 210, §1º, inciso II, do Regimento Interno do TCU;
2ª) o montante indicado como efetivamente pago à contratada foi amparado por documentação suporte (notas fiscais e ordens bancárias) e apurado por meio de pesquisas ao Sistema Siafi e a partir das informações obtidas após diligência à contratante;
3ª) o parâmetro utilizado (e considerado adequado) para a verificação do dano foi a proposta (que tinha sido desclassificada indevidamente) de uma licitante que fora preterida no certame que resultou no contrato em exame.
Responsabilização
56. Para a contextualização da responsabilização pelo dano das presentes contas especiais, cabe transcrever, em parte, trecho da última instrução (peça 127) :
'18. Levando-se em conta que os pagamentos superfaturados dos serviços prestados pela contratada decorreram de sobrepreço dos valores contratados, em detrimento de outras propostas de preços inferiores, e que os valores contratados só foram aceitos em virtude do sobrepreço dos valores dos serviços contidos no Termo de Referência do Pregão 36/2013, entende-se que a irregularidade superfaturamento ensejadora de dano ao erário deve ser atribuída estritamente aos responsáveis que lhe deram causa.
19. Ao Pró-Reitor de Administração, Sr. Claodinardo Fragoso da Silva, sendo ele supervisor de todos os atos do processo, caberia certificar-se de que a eliminação da empresa Refrigeração Portuguesa era realmente adequada (a desclassificação da empresa por inexequibilidade da proposta deveria ser revista, na medida em que o orçamento base da UFMS estava viciado) , bem como questionar o fato de os preços de referência e os contratados estarem com sobrepreço (valores acima do preço de mercado) , estando ciente de todas as irregularidades observadas no procedimento licitatório que resultou na contratação da empresa Transamérica Construções e Serviços Ltda. (por exemplo, a Procuradoria Jurídica da UFMS considerou elevado preço estimado da contratação; comissão de sindicância da UFMS sugeriu anulação do processo licitatório) , sobre as quais já fora apenado com multa, com fulcro no art. 58, inciso II, da Lei 8.443/1992, e inabilitado para o exercício de cargo em comissão ou função de confiança no âmbito da Administração Pública Federal (itens 9.5 e 9.11 do Acórdão 594/2017-TCU-Plenáriolenário, relatado pelo Ministro Bruno Dantas) . Também por autorizar a despesa e assinar o Contrato 39/2013 celebrado entre a Transamérica Construções e Serviços Ltda. e a Universidade Federal do Mato Grosso do Sul em decorrência do Pregão Eletrônico 36/2013.
20. O Sr. Francisco Soares da Silva Filho, por elaborar o Termo de Referência do Pregão Eletrônico 36/2013 com sobrepreço (valores acima do preço de mercado) , a partir de orçamentos viciados (pesquisa de preços realizada pelo departamento de manutenção foi eivada de vícios) , o que propiciou a aceitação dos valores contratados com sobrepreço.
21. Quanto aos outros dois servidores da UFMS, entende-se que os atos de gestão a eles atribuídos não se vinculam à irregularidade em questão, pois o Sr. José Delfino Dias, Chefe da Coordenação de Manutenção/GMT/PRAD, solicitou a abertura do processo licitatório com os parâmetros estabelecidos no Termo de Referência, e o Sr. Dario Cezar Brum Arguello, Coordenador da Gestão de Materiais, solicitou a autorização da despesa, procedimentos corriqueiros na gestão administrativa e sobre os quais não houve questionamentos. Logo, não devem fazer parte do polo passivo destas contas.
22. Além dos senhores Claodinardo Fragoso da Silva e Francisco Soares da Silva Filho, a empresa Transamérica Construções e Serviços Ltda. (CNPJ 07.417.370/0001-78) , como beneficiaria dos pagamentos superfaturados, a partir dos valores por ela propostos e contratados com sobrepreço, também deve responder solidariamente pelo dano ao erário.' (Grifou-se) 
57. As alegações de defesa apresentadas no intuito de afastar a responsabilidades dos defendentes são analisadas a seguir, por responsável.
58. Em relação ao Sr. Claodinardo, a defesa alega que inexistiu má-fé e consciência da suposta ilicitude pelo defendente por ocasião da homologação e assinatura do contrato administrativo. Também que deveria ficar cabalmente demonstrada/comprovada a existência de culpa ou dolo dos responsáveis para justificar a punição.
59. O responsável não pode se escusar alegando não ter consciência dos fatos. Como salientado em instruções deste processo, caberia a ele certificar-se de que a eliminação da empresa Refrigeração Portuguesa era realmente adequada. A sua ciência das irregularidades observadas no procedimento licitatório pode ser inferida a partir dos elementos fáticos do processo, como, por exemplo, o fato de a Procuradoria Jurídica da UFMS ter considerado elevado o preço estimado da contratação e a comissão de sindicância da UFMS ter sugerido anulação do processo licitatório (além do fato de apenas uma única proposta ter sido considerada, e outras dez terem sido desclassificadas) .
60. A defesa do Sr. Francisco alega, em síntese, o seguinte:
a) o defendente não preparou o termo de referência do Pregão 36/2013, porquanto os documentos trazidos pela defesa comprovam a ausência da participação do servidor nas diversas etapas que se sucederam e que culminaram com respectiva contratação. Não há nenhuma comprovação de que ele tenha elaborado aquele termo, tampouco atesto de nota fiscal efetuado pelo defendente.
b) o defendente apenas assessora/auxilia na elaboração do termo de referência, em depoimentos colhidos pela Comissão Sindicante não há nenhuma indicação que o coloque como partícipe da licitação;
c) o Sr. José Delfino Dias, encaminhou, por meio da CI/122/2012 (peças 160 e 165) , o termo de referência contendo anotações de próprio punho;
d) o vínculo de parentesco, por si só, não pode servir de esteio para presumir, sem qualquer ato ou fato objetivamente provado, a existência de vício no certame resultante de hipotética influência decorrente da relação de parentesco;
e) a ausência de comprovação do elemento subjetivo de culpa.
61. A questão fulcral da defesa é a tentativa de afastar a responsabilidade do Sr. Francisco pela elaboração do Termo de Referência do Pregão Eletrônico 36/2013 com sobrepreço (valores acima do preço de mercado) , a partir de orçamentos viciados (pesquisa de preços realizada pelo departamento de manutenção foi eivada de vícios) , o que propiciou a aceitação dos valores contratados com sobrepreço.
62. A situação fática que permitiu a caracterização da responsabilizada do Sr. Francisco foi observada quando do processo de representação (TC Processo 010.373/2013-6) que originou estas contas (relatada nos itens 20-21 do Voto condutor do Acórdão 594/2017-TCU-Plenário) . Na ocasião, os elementos indicaram que aquele servidor foi quem elaborou o Termo de Referência do edital. A unidade responsável pela realização da pesquisa de preços era o departamento de manutenção, onde estava lotado Francisco Soares da Silva Filho, casado com Vanilza Aparecida Dias Ferreira, representante da Transamérica Construções e Serviços Ltda. que detinha poderes assemelhados a de um sócio, incluindo o de abrir, movimentar e encerrar contas bancárias. Esta informação foi registrada no relatório da comissão de sindicância da UFMS (peça 249, p. 67-70, do TC Processo 010.373/2013-6: consta na denúncia para Polícia Federal - vide peça 8 daquele processo - e no depoimento do servidor Carlos Simões Gonçalves sendo confirmado pelo servidor José Delfino Dias) .
63. Em que pese o Sr. José Delfino Dias, Chefe da Coordenação de Manutenção/GMT/PRAD, tenha solicitado a abertura do processo licitatório com os parâmetros estabelecidos no Termo de Referência, não há evidências de que ele fora o responsável por sua elaboração, tampouco as supostas anotações (à lápis, de próprio punho) que a defesa imputa ser dele tem essa finalidade (aliás, uma dessas anotações indica o nome e telefone de Francisco, provavelmente do defendente) .
64. No próprio depoimento do defendente quando da comissão de sindicância (peça 161) , há a informação de que ele fazia termo de referência há cerca de 10 anos (edital alegou nunca ter elaborado - não houve questionamento acerca disso, embora depoimento do Delfino diz que ele tinha participação na elaboração do edital) .
65. A defesa faz alusão ao documento classificado como sigiloso (peça 102, p. 103) que não lhe fora disponibilizado, informando que o teor alude ao defendente como sendo o responsável pela elaboração do termo de referência. A peça sigilosa (102) traz cópia dos elementos indicados a seguir.
65.1. A Nota Técnica 2.579/2013/GAB/CGU-Regional/MS (que visou atender pedido formulado pela Delegacia de Polícia Federal, por meio do Ofício 1894/2013 - SR/DPF/MS de 18/4/2013, e pela Procuradoria da República em Mato Grosso do Sul - Ministério Público Federal, por meio do Ofício/MPF/PRMS/RTCS/MS 667/2013, de 10/9/2013, para subsidiar aquele Parquet nos procedimentos relativos ao Inquérito Civil Público l.21.000.000868/2012-76, em relação ao qual foi decretado sigilo) .
65.2. Os extratos do Sistema ComprasNet da disputa do certame.
65.3. A petição do MPF à Justiça Federal, no âmbito daquele inquérito civil, requerendo o afastamento (quebra) do sigilo bancário da empresa Transamérica.
65.4. O relatório final (em parte) da comissão de sindicância da FUFMS em 2013 e o depoimento à época do Sr. Carlos Simões (documentos contidos em outras peças do processo) , bem como o relatório final da comissão reconduzida (após apresentação daquele relatório final, com vistas a ouvir o servidor Francisco Soares da Silva Filho, a fim de prestar esclarecimentos) . Neste último documento, de posse da análise do processo e do depoimento do servidor Francisco (também presente neste processo) , a comissão de sindicância resolveu manter sua posição já contida no relatório final (ou seja, não há elementos novos a serem considerados) .
66. Ao se deter ao conteúdo daquela peça, observa-se que a nota técnica e a petição do MPF fazem menção, em relação ao defendente, a informações contidas nos demais elementos destes autos não classificados como sigilosos, não se tratando de fatos novos que a defesa não tivera conhecimento, portanto. Na referida nota técnica, concluiu-se que as informações relativas ao Pregão Eletrônico 36/2013 'apontam evidências para a ocorrência de manipulação e fraude na contratação realizada, com manipulação na formação do orçamento máximo a ser aceito pela Administração, conluio entre empresas na formação das propostas a serem apresentadas e, fragilidades na condução do certame, com a inclusão injustificada de cláusulas restritivas e, desclassificações indevidas, com possível favorecimento e direcionamento da contratação dos serviços à empresa Transamérica Construções e Serviços Ltda'. Transcreve-se, abaixo, o teor relativo ao defendente na página da peça sigilosa (peça 102, p. 103) por ele solicitada (peça 157) para que lhe fosse disponibilizada.
'9.4 Os seguintes servidores da UFMS foram responsáveis por atos de gestão nos procedimentos relativos ao Pregão 36/2013:
 (...) 
- Francisco Soares da Silva Filho CPF nº XXX.283.311-XX, elaborou o Termo de Referência e é esposo/companheiro de Vanilza Aparecida Dias Ferreira CPF nº XXX.079.031-XX que é representante da empresa Transamérica Construções e Serviços Ltda. em Campo Grande/MS.'
67. Como as informações contidas na peça  (102) relativo ao defendente (sobretudo na referida página) já constam dos demais elementos do processo (inclusive o relatório final da comissão de sindicância e o mencionado depoimento) ou são informações de domínio público (como extrato do Sistema ComprasNet) , não se verifica o aventado prejuízo à defesa que justifique a devolução do prazo de defesa pleiteada, cabendo refutar tal argumento/solicitação.
68. Enfim, entende-se que a conduta irregular do responsável ficou configurada pelo contexto dos elementos contidos na representação citada e constantes destes autos. Não se prestam, portanto, os documentos/argumentos trazidos pela defesa para afastar a responsabilidade do Sr. Francisco.
69. Por fim, a defesa da empresa Transamérica alega que não houve a demonstração nesta TCE de que a defendente teria concorrido para os supostos atos de fraude ou que tais atos teriam implicado em dano.
70. Como já salientado anteriormente, este processo não se presta a oportunizar à empresa a tentativa de o TCU rever a declaração da inidoneidade daquela empresa para participar de licitação com a Administração Pública Federal, nos termos do art. 46 da Lei n. 8.443/1992, pelo prazo de três anos, nos termos do Acórdão 594/2017-TCU-Plenário (item 9.11) , no âmbito do processo TC Processo 010.373/2013-6 (Representação) . Logo, a ocorrência constatada pelo Tribunal acerca da participação em fraude ou conluio na licitação deve ser debatida pela defendente no referido processo de representação.
71. Quanto ao dano, objeto destas contas, a empresa responde por ter apresentado proposta e firmado contrato com sobrepreço, o que resultou em prejuízo ao erário equivalente à diferença entre o preço de mercado e o valor pago e por ela recebido, razão pela qual o argumento apresentado não elide sua responsabilidade no dano. Cabe destacar a ementa do seguinte julgado:
'O fato de a empresa não participar da elaboração do edital e do orçamento base da licitação não a isenta de responsabilidade solidária pelo dano  (art. 16, § 2º, da Lei 8.443/1992) na hipótese de recebimento de pagamentos por serviços superfaturados, pois à licitante cabe ofertar preços compatíveis com os praticados pelo mercado (art. 43, inciso IV, da Lei 8.666/1993) , independentemente de eventual erro cometido pela Administração quando da elaboração do edital e do orçamento.' (Acórdão 1304/2017-TCU-Plenário | Relator: Benjamin Zymler) (Grifos acrescidos) 
72. Logo, propõe-se rejeitar as alegações de defesa que questionam as responsabilidades dos defendentes.
Requisições dos defendentes
73. Cabe destacar que, além dos requerimentos básicos das defesas - acatamento das alegações, julgamento das contas pela regularidade (ainda que com ressalvas) e afastamento do débito -, que não devem prosperar pela análise realizada anteriormente, há demandas específicas de dois defendentes que merecem ser relatadas.
74. A defesa do Sr. Francisco solicita o seu depoimento pessoal e a oitiva do Sr. José Delfino Dias.
75. A empresa e o Sr. Francisco pugnaram pela produção de toda e qualquer prova admitida em nosso ordenamento; o primeiro responsável indicou prova pericial e testemunhal, e ambos alegam que não lhes foram oportunizados manifestarem-se sobre as imputações que lhe foram impostas, com violação dos princípios do contraditório e da ampla defesa.
76. Esta fase processual justamente está dando oportunidade aos responsáveis a se manifestarem sobre as imputações que lhe foram impostas, tanto que o fizeram e são objeto de análise nesta instrução.
77. Quanto à produção de provas por perícia ou por depoimento/oitiva/testemunho, a jurisprudência desta Corte de Contas é farta no sentido de que não cabe ao responsável a faculdade de solicitar produção de provas ao TCU, que deve julgar com base em provas documentais constantes dos autos, não devendo, portanto, serem acatados os pedidos. Destacam-se os seguintes enunciados:
'As normas que regulam o processo de controle externo não concedem ao responsável a faculdade de solicitar produção de provas ao TCU, como a colheita de depoimentos ou realização de perícias e diligências. O Tribunal deve julgar com base nas provas documentais constantes dos autos, reunidas pelos órgãos de controle interno e pela unidade técnica, em confronto com aquelas produzidas e apresentadas pelo responsável em sua peça de defesa.' 
 (Acórdão 3535/2015-TCU-Segunda Câmara, relatado pelo Ministro Augusto Nardes) 
'O processo de controle externo, disciplinado pela Lei 8.443/1992 e pelo Regimento Interno do Tribunal, não prevê ao Tribunal competência para determinar a realização de perícia para a obtenção de provas, sendo que é iniciativa do responsável trazer aos autos as provas de sua defesa, prescindindo-se de autorização do Tribunal.'
 (Acórdão 473/2015-TCU-Plenário, relatado pelo Ministro Walton Alencar Rodrigues) 
'O TCU pronuncia-se apenas com base nas provas documentais, não se admitindo a produção de prova testemunhal ou o interrogatório das partes. No processo de controle externo, diversamente do que ocorre no processo civil ou no processo penal, não há audiência de instrução e julgamento assegurando a manifestação oral das partes no processo, tampouco há fase de interrogatório ou possibilidade de se apresentar alegações finais, dada a ausência de previsão legal nesse sentido.'
 (Acórdão 10941/2018-TCU-Primeira Câmara, relatado pelo Ministro Benjamin Zymler) 
'No processo de controle externo no âmbito do TCU, não há previsão para a oitiva de testemunhas ou produção de prova pericial eventualmente requeridas pelos responsáveis ou interessados, cabendo à parte apresentar os elementos que entender necessários para demonstrar a boa e regular aplicação de recursos públicos que lhe forem confiados.'
 (Acórdão 1292/2018-TCU-Primeira Câmara, relatado pelo Ministro Bruno Dantas) 
'As normas processuais que regulam a atuação do TCU não preveem a colheita de depoimentos dos responsáveis ou de testemunhas, devendo o Tribunal pronunciar-se com base em provas documentais.'
 (Acórdão 1703/2020-TCU-Plenário, relatado pelo Ministro Augusto Sherman) 
CONCLUSÃO
78. Em face da análise promovida na seção 'Exame Técnico', em especial das peças que contêm as alegações de defesa, verificou-se que os responsáveis não lograram êxito em elidir as irregularidades tratadas nestas contas ou afastar as responsabilidades a eles imputadas (itens 8-77 desta instrução) .
79. Com efeito, propõe-se que as alegações de defesa ofertadas pelos senhores Claodinardo Fragoso da Silva (CPF XXX.051.831-XX) e Francisco Soares da Silva Filho (CPF XXX.283.311-XX) e pela empresa Transamérica Construções e Serviços Ltda. (CNPJ 07.417.370/0001-78) sejam rejeitadas.
80. A jurisprudência deste Tribunal sedimentou entendimento de que, tratando-se de processos relativos ao controle financeiro da Administração Pública, tais como o que ora se examina, a boa-fé não pode ser presumida, mas deve ser demonstrada e comprovada a partir dos elementos que integram os autos. Tal interpretação decorre da compreensão de que, na fiscalização dos gastos públicos, privilegia-se a inversão do ônus da prova, pois cabe ao gestor comprovar a boa aplicação dos dinheiros e valores públicos sob sua responsabilidade.
81. Nesse contexto, e após o exame dos elementos apresentados como alegações de defesa, não há como vislumbrar boa-fé na conduta dos responsáveis, já que não foram noticiados atos ou fatos atenuantes que pudessem demonstrar uma atitude zelosa e diligente dos responsáveis na gestão da coisa pública.
82. Considerando que não há elementos para que se possa efetivamente aferir e reconhecer a ocorrência de boa-fé na conduta dos responsáveis, pode este Tribunal, desde logo, proferir o julgamento de mérito pela irregularidade das contas, conforme nos termos dos §§ 2º e 6º do art. 202 do Regimento Interno do TCU (Acórdão 2064/2011-TCU-Primeira Câmara, Relator Ubiratan Aguiar; 6.182/2011-TCU-1ª Câmara, Relator Weber de Oliveira; 4.072/2010-TCU-1ª Câmara, Relator Valmir Campelo; 1.189/2009-TCU-1ª Câmara, Relator Marcos Bemquerer; 731/2008-TCU-Plenário, Relator Aroldo Cedraz) .
83. Nos moldes do Acórdão 1441/2016-TCU-Plenário (da relatoria do Ministro Benjamin Zymler) , referente a incidente de uniformização de jurisprudência, restou assente que a pretensão punitiva do TCU se subordina ao prazo geral de prescrição de dez anos indicado no art. 205 do Código Civil, contado a partir da data da ocorrência da irregularidade sancionada, nos termos do art. 189, inciso I, do Código Civil.
84. Neste processo, como não transcorreu mais de dez anos entre a prática dos atos questionados, ocorrida nos exercícios de 2013 a 2016 (período da vigência do contrato em comento e dos pagamentos superfaturados) , e o ato ordenatório das citações dos responsáveis, praticado em 2019 (peça 129) , não restou configurada a prescrição da pretensão punitiva, razão pela qual se propõe a multa prevista nos arts. 19, caput, e 57 da Lei 8.443/1992.
85. Com efeito, as contas dos três responsáveis acima devem ser julgadas irregulares, nos termos do art. 202, § 6º, do Regimento Interno do TCU, com a imputação do débito atualizado monetariamente e acrescido de juros de mora, nos termos do art. 202, §1º do Regimento Interno do TCU, descontado o valor eventualmente recolhido, com a aplicação da multa prevista no art. 57 da Lei 8.443/1992.
PROPOSTA DE ENCAMINHAMENTO
86. Ante o exposto, submetem-se os autos à apreciação, para envio ao Ministério Público junto ao TCU, e posterior encaminhamento ao Gabinete do Exmo. Sr. Ministro-Relator Bruno Dantas, com a seguinte proposta:
86.1. rejeitar as alegações de defesa apresentadas pelos senhores Claodinardo Fragoso da Silva (CPF XXX.051.831-XX) e Francisco Soares da Silva Filho (CPF XXX.283.311-XX) e pela empresa Transamérica Construções e Serviços Ltda. (CNPJ 07.417.370/0001-78) ;
86.2. julgar irregulares, com fundamento nos arts. 1º, inciso I, 16, inciso III, alínea 'c', 19, caput, e 23, inciso III, alínea 'a', da Lei 8.443/1992 c/c os arts. 1º, inciso I, e 209, inciso III, do Regimento Interno do TCU, as contas dos senhores Claodinardo Fragoso da Silva (CPF XXX.051.831-XX) e Francisco Soares da Silva Filho (CPF XXX.283.311-XX) e da empresa Transamérica Construções e Serviços Ltda. (CNPJ 07.417.370/0001-78) , em vista do disposto nos arts. 16, § 2º, da Lei 8.443/1992 e 209, §§ 5º e 6º, do Regimento Interno do TCU, condenando-os solidariamente ao pagamento da importância abaixo informada, com a fixação do prazo de quinze dias, a contar das notificações, para comprovarem, perante o Tribunal (art. 23, inciso III, alínea 'a', da Lei 8.443/1992, c/c o art. 214, inciso III, alínea 'a', do Regimento Interno do TCU) , o recolhimento da dívida aos cofres da Universidade Federal de Mato Grosso do Sul, atualizada monetariamente e acrescida dos juros de mora, calculados a partir das datas indicadas até a data do recolhimento, na forma da legislação em vigor;
Débito: Valores (em R$) 
	DATA DA OCORRÊNCIA 
	VALOR ORIGINAL
	DATA DA OCORRÊNCIA 
	VALOR ORIGINAL
	DATA DA OCORRÊNCIA 
	VALOR ORIGINAL

	28/12/2016
	3.198,56
	19/04/2016
	16.889,95
	06/05/2015
	4.584,40

	23/12/2016
	62.347,53
	19/04/2016
	9.124,54
	09/03/2015
	3.271,42

	21/12/2016
	1.317,76
	19/04/2016
	18.617,55
	09/03/2015
	7.984,08

	21/12/2016
	1.754,97
	19/04/2016
	21.834,19
	06/03/2015
	6.064,04

	29/11/2016
	67.111,07
	07/04/2016
	1.219,57
	06/03/2015
	66.779,84

	29/11/2016
	13.416,41
	07/04/2016
	1.795,45
	06/03/2015
	13.347,57

	25/11/2016
	7.258,26
	07/04/2016
	28.756,08
	18/02/2015
	3.055,73

	23/11/2016
	5.633,40
	16/01/2016
	5.681,84
	05/02/2015
	794,67

	16/11/2016
	4.450,70
	31/12/2015
	40.849,51
	05/02/2015
	2.053,05

	25/10/2016
	47.236,70
	31/12/2015
	113.033,64
	04/02/2015
	1.621,14

	25/10/2016
	8.741,39
	31/12/2015
	37.376,48
	04/02/2015
	10.377,98

	25/10/2016
	12.719,52
	31/12/2015
	160.112,08
	04/02/2015
	3.389,90

	25/10/2016
	15.498,72
	31/12/2015
	11.153,24
	07/01/2015
	97.769,97

	22/09/2016
	4.183,99
	31/12/2015
	47.127,66
	31/12/2014
	166.830,38

	21/09/2016
	21.110,16
	31/12/2015
	44.844,31
	31/12/2014
	7.930,02

	21/09/2016
	5.906,98
	31/12/2015
	26.383,21
	31/12/2014
	10.192,70

	21/09/2016
	34.009,47
	31/12/2015
	7.586,86
	12/12/2014
	1.399,72

	20/09/2016
	12.084,32
	31/12/2015
	2.509,94
	05/12/2014
	64.596,20

	20/09/2016
	9.647,32
	23/12/2015
	4.600,75
	04/12/2014
	8.114,46

	20/09/2016
	13.225,98
	22/12/2015
	6.397,15
	03/12/2014
	24.058,53

	20/09/2016
	969,49
	22/12/2015
	3.636,47
	03/12/2014
	5.575,36

	20/09/2016
	2.390,84
	21/12/2015
	31.757,32
	03/12/2014
	5.507,00

	20/09/2016
	2.169,74
	21/12/2015
	8.741,39
	03/12/2014
	25.646,81

	05/08/2016
	7.299,36
	21/12/2015
	13.807,75
	03/12/2014
	1.017,63

	05/08/2016
	6.598,18
	21/12/2015
	16.728,22
	03/12/2014
	5.150,31

	28/07/2016
	14.365,78
	21/12/2015
	10.007,34
	06/11/2014
	137.102,25

	28/07/2016
	59.122,85
	21/12/2015
	5.591,95
	06/11/2014
	8.703,38

	28/07/2016
	4.825,33
	29/10/2015
	24.531,30
	06/11/2014
	4.576,36

	25/07/2016
	3.844,97
	29/10/2015
	5.768,21
	06/11/2014
	8.142,18

	25/07/2016
	31.278,41
	07/10/2015
	36.048,29
	06/11/2014
	6.067,51

	18/07/2016
	4.878,30
	07/10/2015
	19.538,60
	05/11/2014
	6.156,83

	20/06/2016
	2.627,03
	07/10/2015
	8.546,09
	05/11/2014
	2.294,68

	17/06/2016
	68.092,30
	07/10/2015
	6.634,87
	06/10/2014
	131.490,76

	17/06/2016
	14.730,73
	05/08/2015
	10.082,50
	03/10/2014
	9.917,31

	16/06/2016
	4.492,64
	05/08/2015
	15.707,65
	02/10/2014
	12.671,98

	16/06/2016
	2.591,99
	14/07/2015
	26.017,81
	02/10/2014
	5.543,56

	06/06/2016
	62.641,34
	06/07/2015
	6.806,10
	02/10/2014
	15.199,69

	06/06/2016
	6.337,94
	03/07/2015
	4.487,49
	02/10/2014
	30.405,82

	06/06/2016
	10.906,10
	03/07/2015
	9.575,82
	08/09/2014
	5.276,74

	06/06/2016
	3.238,45
	03/07/2015
	4.605,94
	05/09/2014
	126.451,50

	06/06/2016
	2.279,14
	02/07/2015
	13.687,27
	07/08/2014
	33.119,54

	06/06/2016
	3.783,88
	02/07/2015
	26.252,17
	04/08/2014
	68.448,36

	06/06/2016
	4.962,90
	02/07/2015
	58.559,26
	04/08/2014
	4.671,39

	06/06/2016
	2.604,84
	02/07/2015
	3.867,39
	04/08/2014
	7.664,76

	06/06/2016
	6.918,24
	20/05/2015
	6.820,20
	21/07/2014
	3.137,45

	03/06/2016
	6.485,88
	20/05/2015
	25.829,83
	10/07/2014
	9.732,69

	03/06/2016
	3.993,24
	19/05/2015
	58.559,09
	03/07/2014
	10.689,47

	03/06/2016
	12.370,00
	19/05/2015
	20.664,08
	02/07/2014
	7.763,97

	03/06/2016
	52.435,96
	19/05/2015
	3.842,71
	02/07/2014
	6.542,10

	03/06/2016
	10.159,26
	06/05/2015
	13.618,39
	02/07/2014
	67.237,46

	26/04/2016
	3.567,65
				
Valor atualizado do débito em 14/10/2020: R$ 4.477.447,43 (peça 182) .
86.3. aplicar, individualmente, aos senhores Claodinardo Fragoso da Silva (CPF XXX.051.831-XX) e Francisco Soares da Silva Filho (CPF XXX.283.311-XX) e à empresa Transamérica Construções e Serviços Ltda. (CNPJ 07.417.370/0001-78) a multa prevista nos arts. 19, caput, e 57 da Lei 8.443/1992 c/c os arts. 210, caput, e 267 do Regimento Interno do TCU, fixando-lhes o prazo de 15 (quinze) dias, a contar da notificação, para que comprovem perante o Tribunal (art. 23, inciso III, alínea 'a', da Lei 8.443/1992, c/c o art. 214, inciso III, alínea 'a', do Regimento Interno do TCU) o recolhimento das dívidas aos cofres do Tesouro Nacional, atualizadas monetariamente desde a data do acórdão até a do efetivo recolhimento, se for paga após o vencimento, na forma da legislação em vigor;
86.4. autorizar, desde logo, com fundamento nos art. 28, inciso II, da Lei 8.443/1992, a cobrança judicial das dívidas, caso não atendidas as notificações, conforme prevê o 219, inciso II, do Regimento Interno do TCU;
86.5. encaminhar cópia do Acórdão que vier a ser proferido, bem como do relatório e do voto que o fundamenta ao Procurador-Chefe da Procuradoria da República no Estado de Mato Grosso do Sul, para a adoção das medidas que entender cabíveis, em conformidade com o art. 16, § 3º, da Lei 8.443/1992 c/c o art. 209, § 7º, do Regimento Interno do TCU, informando que a presente deliberação, acompanhada do Relatório e do Voto que a fundamenta, está disponível para a consulta no endereço www.tcu.gov.br/acordaos, além de esclarecer que, caso requerido, o TCU poderá fornecer sem custos as correspondentes cópias, de forma impressa;
86.6. autorizar, desde logo, o pagamento das dívidas em até 36 (trinta e seis) parcelas mensais e consecutivas, nos termos do art. 217 do Regimento Interno, caso solicitado pelos responsáveis, fixando-se o vencimento da primeira parcela em quinze dias, a contar do recebimento da notificação, e o das demais a cada trinta dias, devendo incidir sobre cada parcela, os encargos legais devidos, na forma prevista na legislação em vigor;
86.7. alertar os responsáveis de que a falta de comprovação do recolhimento de qualquer parcela importará o vencimento antecipado do saldo devedor, nos termos do § 2º do art. 217 do Regimento Interno deste Tribunal;
86.8. encaminhar cópia do Acórdão que vier a ser proferido à Universidade Federal de Mato Grosso do Sul e aos responsáveis, para ciência, informando que a presente deliberação, acompanhada do Relatório e do Voto que a fundamenta, está disponível para a consulta no endereço www.tcu.gov.br/acordaos, além de esclarecer que, caso requerido, o TCU poderá fornecer sem custos as correspondentes cópias, de forma impressa."
É o relatório.

8.1. Eduardo Pereira Brandao Filho (16.287/OAB-MS), representando Claodinardo Fragoso da Silva.  
8.2. Clovis Ferreira Lopes (5.417/OAB-MS), representando Francisco Soares da Silva Filho.  
8.3. Marco Tulio Bezerra de Azeredo Bastos (37.040/OAB-GO), representando Transámerica Construções e Serviços Ltda.

Procuradora-Geral Cristina Machado da Costa e Silva.

TOMADA DE CONTAS ESPECIAL. UFMS. PREGÃO 36/2013. CONTRATO DE MANUTENÇÃO DE AR-CONDICIONADO. LICITAÇÃO FRAUDADA. SUPERFATURAMENTO. CITAÇÃO DO PRO-REITOR DE ADMINISTRAÇÃO, DO SERVIDOR QUE ELABOROU O TERMO DE REFERÊNCIA E DA EMPRESA CONTRATADA. ALEGAÇÕES DE DEFESA INSUFICIENTES PARA AFASTAR O DÉBITO E AS RESPONSABILIDADES. IRREGULARIDADE DAS CONTAS. DÉBITO. MULTA.

TOMADA DE CONTAS ESPECIAL (TCE)

Secretaria de Controle Externo de Tomada de Contas Especial (SecexTCE).

Cuida-se de Tomada de Contas Especial (TCE) instaurada por determinação do Acórdão 594/2017-TCU-Plenário, proferido no âmbito do TC Processo 010.373/2013-6 (Representação) , em razão de provável superfaturamento na execução de contrato celebrado entre a empresa Transamérica Construções e Serviços Ltda. e a Universidade Federal do Mato Grosso do Sul para manutenção de ar-condicionado. 
2.	O contrato decorreu do Pregão Eletrônico 36/2013, no qual foi verificada a ocorrência de fraude, conforme apurado na referida representação. 
3.	Segundo a representação, houve um encadeamento de atos que evidenciaram o direcionamento do certame à empresa Transamérica Construções e Serviços Ltda., com assinatura de contrato superfaturado, o que foi descrito no voto que fundamentou o Acórdão 594/2017-TCU-Plenário, a saber:
"15. Inicialmente, a pesquisa de preços realizada pelo departamento de manutenção foi eivada de vícios. Ela se baseou em três orçamentos que não continham data e assinatura dos responsáveis por sua elaboração, nem carimbo das supostas empresas, o que comprometia a veracidade e autenticidade das informações. Ademais, duas das três pretensas empresas que forneceram as informações (Setec - Serviços Técnicos e Manutenção Ltda. e Ricetti Climatização e Tecnologia Ltda.) eram vinculadas por sócios em comum e possuíam o mesmo endereço. Frise-se que a unidade responsável pela realização da pesquisa de preços era o departamento de manutenção, onde estava lotado Francisco Soares da Silva Filho, casado com Vanilza Aparecida Dias Ferreira, representante da Transamérica Construções e Serviços Ltda. que detinha poderes assemelhados a de um sócio, incluindo o de abrir, movimentar e encerrar contas bancárias, conforme relatório da comissão de sindicância criada para apurar o caso (peça 249, p. 60-70) .
16.	 A respeito do preço estimado da contratação, a Procuradoria Jurídica da UFMS também o considerou elevado, tendo o fato sido 'contornado' pelo departamento de manutenção por meio da diminuição significativa de quantitativos a serem contratados.
17.	 No transcorrer do processo de licitação, das onze empresas que participaram, dez foram desclassificadas, restando apenas a empresa Transamérica Construções e Serviços Ltda., 11ª colocada. Conforme abordou a instrução da Secex/MS transcrita no relatório que antecede este voto, várias das desclassificações e inabilitações foram indevidas. Elas se fundaram em estipulações inadequadas do edital, elaborado com base em informações do departamento de manutenção.
18.	 A empresa que ofereceu o menor preço, Refrigeração Portuguesa, cerca de R$ 3,5 milhões abaixo do preço da empresa vencedora, foi desclassificada do certame com fundamento em preços inexequíveis, razão esta balizada por orçamento-parâmetro viciado.
19. Embora a comissão de sindicância tenha sugerido a anulação de ofício do processo licitatório (peça 249, p. 70) , o Pró-Reitor de Administração à época, Claodinardo Fragoso da Silva, deu continuidade à contratação da empresa.
 (...) 
21.	 Na mencionada sindicância, constatou-se, ainda, que o termo de referência não detalhava adequadamente as características e os quantitativos de serviços, detendo a Transamérica conhecimento privilegiado sobre o objeto da contratação. O fato foi corroborado pela significativa alteração dos quantitativos do termo de referência após a crítica da Procuradoria Jurídica sobre o preço elevado da contratação, bem como por depoimentos colhidos na sindicância da UFMS (peça 249, p. 62) e pela Polícia Federal (peça 205, p. 227) , a saber:
Relatório de Sindicância:
 (...) 
'que o depoente noticiou por meio da mencionada CI que o pregão 36/2013 da UFMS, cujo objeto é a manutenção de ar-condicionado, não cumpre o seu principal objetivo, que é a economia de recursos públicos; (...) que quando o contrato com a Ricetti foi encerrado, a UFMS celebrou contrato de emergência  com a empresa Transamérica para a manutenção de ar-condicionado por um período de seis meses, no valor total de R$ 967.900,00 (...) ; que referido valor já era superfaturado em cerca de 400% acreditando que o valor efetivamente pago tenha sido ainda maior (...) ; que ao término do contrato de emergência, a UFMS abriu o pregão eletrônico 36/2013, com 114 itens; (...) que em quase todos os itens a empresa Transamérica apresentou o maior preço, todavia todos os 114 itens foram adjudicados a ela; que as outras 10 empresas participantes do pregão foram todas desclassificadas (...) ; que chama atenção o fato de que dado início ao leilão, a empresa Transamérica não participou, ficando inerte em relação a quase todos os itens; que chama atenção o fato de que as empresas foram desclassificadas em ordens aleatórias (...) ; que é sabido na UFMS que Francisco preparou todo o termo de referência do Pregão 36/2013; (...) ; que tal termo de referência não continha diretrizes claras, não sendo adequado à realidade da instituição, o que inclusive pode ter contribuído para todas as desclassificações.'
22.	 Diante desses fatos, considero inegável que a empresa Transamérica tenha se utilizado da relação estreita que mantinha com servidores da UFMS para competir de forma desleal e vencer o certame, o que caracteriza fraude à licitação, atraindo a aplicação da sanção prevista no art. 46 da Lei 8.443/1992."
4.	Assim, em razão das constatações, este Tribunal, além de punir os responsáveis pelos atos irregulares, determinou a instauração desta tomada de contas especial, a fim de que fosse apurado o prejuízo decorrente do contrato superfaturado e identificados os responsáveis.
5.	Na TCE, a unidade instrutora calculou o prejuízo relativo ao contrato, utilizando como preço de referência os valores constantes na proposta da empresa Refrigeração Portuguesa de Máquinas e Equipamentos Ltda., classificada em terceiro lugar no certame, mas eliminada indevidamente.
6.	Quanto à responsabilização pelo dano ao erário, foram indicados: i) o Pró-Reitor de Administração, Claodinardo Fragoso da Silva, supervisor de todos os atos do processo e quem autorizou a despesa e assinou o contrato com sobrepreço, ii) o servidor que elaborou o Termo de Referência do Pregão Eletrônico 36/2013 com sobrepreço, Francisco Soares da Silva Filho, e iii) a empresa beneficiária dos pagamentos superfaturados, Transamérica Construções e Serviços Ltda..
7.	Citados, os responsáveis apresentaram suas alegações de defesa às peças 141, 159 e 169.
8.	Em suma, a empresa Transamérica Construções e Serviços Ltda. alegou que (peça 141) :
8.1.	o preço referencial utilizado por este Tribunal no cálculo do superfaturamento seria ilegal, pois deveria ser adotado o praticado junto à Administração, seja por comparações com outros órgãos ou com tabelas como Sicro, Sinapi ou Comprasnet;
8.2.	não teria havido critério subjetivo para responsabilização da empresa, tendo o acórdão se fundamentado no argumento inconstitucional de que "o somatório de indícios é prova";
8.3.	a empresa não poderia ser responsabilizada por vícios no termo de referência, uma vez que não participou de sua elaboração.
9.	Ao final, requereu o arquivamento do processo ou, no mérito, o julgamento pela regularidade das suas contas, ante a ausência de responsabilidade pelos atos da fase interna ou externa do Pregão 36/2013 e a ausência de dano.
10.	Francisco Soares da Silva Filho argumentou, em síntese, que:
10.1.	não teria elaborado o termo de referência, nem montado o orçamento;
10.2.	o termo de referência teria sido elaborado por José Delfino Dias, Chefe da Coordenadoria de Gestão de Materiais;
10.3.	apenas teria auxiliado a Coordenadoria de Gestão de Materiais;
10.4.	não teria nenhum poder de decisão no certame;
10.5.	não haveria provas de sua participação no certame;
10.6.	não poderia ser responsabilizado apenas por ser casado com a representante da empresa contratada.
11.	Ao final, requereu: i) a exclusão de sua responsabilização pelo ressarcimento ao erário, ii) a disponibilização do documento classificado como sigiloso (peça 102, p. 103) , cujo teor alude ao acusado como sendo o responsável pela elaboração do termo de referência, iii) o seu depoimento pessoal e demais meios de prova em direito permitido; e iv) a oitiva de José Delfino Dias.
12.	Por fim, Claodinardo Fragoso da Silva sustentou, resumidamente, que (peça 169) :
12.1.	a contratação estaria adequada aos preços de mercado e o processo licitatório não apresentaria vícios que justificassem a sua anulação;
12.2.	não teria havido má-fé e consciência da suposta ilicitude pelo defendente por ocasião da homologação e assinatura do contrato administrativo;
12.3.	não teria havido manipulação na pesquisa de preços, mas apenas um equívoco por ter juntado os orçamentos sem assinatura, uma vez que eles foram colhidos por e-mail, o que seria permitido pela legislação;
12.4.	teria se certificado, através de pesquisas de preços realizadas em outras universidades, de que os preços apresentados na proposta vencedora não estavam eivados do vício de sobrepreço;
12.5.	caberia ao TCU provar a existência de dano, bem como de dolo ou culpa do agente;
12.6.	o critério de quantificação do suposto dano ao erário estaria equivocado, pois o valor apurado seria superior ao pago pela universidade à empresa Transamérica;
12.7.	a proposta da empresa Refrigeração Portuguesa seria inexequível;
12.8.	as conclusões da comissão de sindicância teriam sido vagas;
12.9.	as desclassificações das empresas teriam sido devidamente justificadas;
12.10.	o processo de elaboração do termo de referência e o processamento do pregão eletrônico dependeria da participação de diversos servidores e setores da entidade, não havendo que se falar em direcionamento;
12.11.	a decisão de não anular o certame teria sido devidamente fundamentada.
13.	Por derradeiro, requereu a exclusão de sua responsabilidade, diante da ausência de irregularidade e de dano.
Em sua análise de mérito, a secretaria especializada refutou cada argumento apresentado pelos responsáveis, concluindo pela rejeição de suas alegações de defesa e pela irregularidade de suas contas, com a imputação do débito e a aplicação da multa prevista no art. 57 da Lei 8.443/1992. 
Corroboro as análises empreendidas pela unidade instrutora, as quais contaram com a anuência do Ministério Público junto ao TCU, razão pela qual incorporo os fundamentos apresentados às minhas razões de decidir. 
Os argumentos dos responsáveis foram analisados de forma detalhada e adequada pela unidade especializada, conforme transcrito no relatório que antecede este voto. Assim, não vejo necessidade de reexaminá-los neste voto. Menciono a seguir apenas alguns pontos, por considerá-los elucidativos.
Em relação à existência de débito, releva notar, inicialmente, que a proposta da empresa contratada foi a 11ª classificada, em ordem de preço, em um certame que envolveu a prestação de serviços comuns, sendo que todas as dez primeiras empresas foram desclassificadas.
 A exorbitância dos preços orçados pela UFMS também foi apontada pela Procuradoria Jurídica da UFMS.
Por sua vez, o Regimento Interno do TCU, em seu art. 210, § 1º, inciso II, estabelece que a apuração do débito far-se-á por estimativa, quando, por meios confiáveis, chega-se a quantia que seguramente não exceda o valor devido. Assim, o TCU pode adotar diversos parâmetros para calcular o débito, não estando obrigado a seguir um método específico.
De acordo com a análise da unidade instrutora, que verificou os preços ofertados pelas demais licitantes do certame, o preço oferecido pela empresa Refrigeração Portuguesa de Máquinas e Equipamentos Ltda., corroborado por sua planilha de custos, era adequado como parâmetro de mercado.
Acrescente-se que, diferentemente do que afirmou o Pro-Reitor de Administração, o valor do débito calculado não excedeu o valor pago à contratada, pois, segundo as notas fiscais e ordens bancárias analisadas, bem como as consultas ao Sistema Siafi, pagou-se à contratada R$ 4.486.994,29, enquanto que o débito total imputado é de R$ 3.156.152,12.
Cumpre frisar, ainda, que a pesquisa de preços mencionada pelo Pro-Reitor de Administração refere-se apenas a um item do pregão, que representa 25% do valor total, além de não comprovar que os preços comparados se referem aos mesmos serviços do certame em termos de especificações e condições ofertadas. 
Em relação à apuração das responsabilidades, também concordo com toda a análise realizada pela unidade especializada.
A participação de Francisco Soares da Silva Filho na elaboração do termo de referência e na pesquisa de preços ficou evidenciada pelos elementos já mencionados na Representação TC Processo 010.373/2013-6. O responsável era chefe da Divisão de Manutenção de Bens Móveis da UFMS, com atribuição para participar da elaboração do edital e da pesquisa de preços. Seu superior, José Delfino Dias, Chefe da Coordenação de Manutenção, afirmou que todos os processos licitatórios passavam por ele, e, em seu próprio depoimento à comissão de sindicância (peça 161) , há a informação de que ele fazia termo de referência há cerca de 10 anos. 
Outrossim, a imprecisão do termo de referência e o vício na pesquisa de preços foram decisivos para a contratação da Transamérica Construções e Serviços Ltda. e para ocorrência do prejuízo.
Em relação à empresa, sua responsabilidade solidária pelo débito advém do recebimento irregular de valores acima do mercado. Não é necessário que fique demonstrada a sua participação na elaboração do edital ou do orçamento-base da licitação, pois a obrigação de seguir os preços do mercado (art. 43, IV, da Lei 8.666/1993) se aplica tanto à Administração Pública quanto aos colaboradores privados, já que ambos são destinatários do regime jurídico-administrativo relativo às contratações públicas (Acórdão 1392/2016-TCU-Plenário) .
Por fim, o Pro-Reitor de Administração merece ser responsabilizado pelo dano, uma vez que deu prosseguimento ao certame e autorizou a contratação e os pagamentos à contratada, não obstante as informações de preços excessivos e do conflito de interesses entre o servidor da Divisão de Manutenção, que atuou na licitação, e a UFMS. 
Sendo assim, as informações constantes do processo não permitem concluir pela regular aplicação dos recursos, cabendo, portanto, julgar irregulares as contas dos responsáveis, condenando-os ao pagamento do débito apurado nos autos e aplicando-lhes a multa prevista no art. 57 da referida Lei. 
Ante o exposto, voto por que o Tribunal adote o Acórdão que ora submeto à deliberação deste Colegiado. 
TCU, Sala das Sessões, em 16 de junho de 2021.
Ministro BRUNO DANTAS 
Relator